【裁判字號】    99,重上更(一),23
【裁判日期】    990722
【裁判案由】    貪污治罪條例等
【裁判全文】
臺灣高等法院高雄分院刑事判決    99年度重上更(一)字第23號
上  訴  人  臺灣高雄地方法院檢察署檢察官
上  訴  人
即  被  告  己○○
選任辯護人  許清連律師
            李錦臺律師
            楊靖儀律師
上  訴  人
即  被  告  丙○○
            丁○○
上列二人共同
選任辯護人  陳里己律師
            陳勁宇律師
            楊啟志律師
上  訴  人
即  被  告  戊○○  男（民國○○年○月○日生）
                    身分證統一編號：Ｚ000000000號
                    住高雄縣鳥松鄉○○街110巷13號
                    （另案於台灣高雄監獄執行中）
            甲○○  男（民國○○年○月○○日生）
                    身分證統一編號：Ｚ000000000號
                    住高雄市○○區○○路252號
                    （另案在台灣高雄第二監獄執行中）
上列二人共同
選任辯護人  吳建勛律師
            李汶哲律師
上列上訴人因被告違反貪污治罪條例等案件，不服臺灣高雄地方
法院92年度訴字第1321號中華民國96年12月31日第一審判決（起
訴案號：臺灣高雄地方法院檢察署91年度偵字第7909、7910、79
11、7912、7913、25233 、10963 、25232 、25231 、25230 、
25229 、10968 、10965 、25228 、25227 、25226 、25225 號
），提起上訴，經判決後，由最高法院發回更審，本院判決如下
：
     主  文
原判決關於己○○、丙○○、丁○○部分，暨戊○○、甲○○被
訴部分（除戊○○違背職務收受黃玉琴賄賂、連續違背職務收受
呂慧青、王秀吋賄賂及甲○○違背職務收受陳文進賄賂確定部分
外）及其定執行刑部分均撤銷。
己○○依法令從事於公務之人員，對於違背職務之行為，收受賄
賂，處有期徒刑陸年，褫奪公權伍年；減為有期徒刑參年，褫奪
公權貳年陸月；所得財物新臺幣捌仟元，應予追繳沒收，如全部
或一部無法追繳時，以其財產抵償之。又依法令從事公務人員，
對於違背職務之行為，收受賄賂，處有期徒刑伍年陸月，褫奪公
權伍年；減為有期徒刑貳年玖月，褫奪公權貳年陸月；所得財物
新臺幣伍仟元，應予追繳沒收，如全部或一部無法追繳時，以其
財產抵償之。又依法令從事公務之人員，對於職務上之行為，收
受賄賂，處有期徒刑參年陸月，褫奪公權參年；減為有期徒刑壹
年玖月，褫奪公權壹年陸月；所得財物共計新臺幣肆仟元應予追
繳沒收，如全部或一部無法追繳時，以其財產抵償之。應執行有
期徒刑肆年陸月，褫奪公權貳年陸月，所得財物共計新臺幣壹萬
柒仟元，應予追繳沒收，如全部或一部無法追繳時，以其財產抵
償之。
丙○○共同依法令從事公務之人員，對於違背職務之行為，收受
賄賂，處有期徒刑伍年陸月，褫奪公權伍年；減為有期徒刑貳年
玖月，褫奪公權貳年陸月；共同所得財物新臺幣肆仟元應與曾家
然連帶追繳沒收，如全部或一部無法追繳時，以其與曾家然之財
產連帶抵償之。
戊○○共同連續依法令從事公務之人員，對於職務之行為，收受
賄賂，處有期徒刑參年捌月，褫奪公權肆年；減為有期徒刑壹年
拾月，褫奪公權貳年，所得財物新臺幣貳仟伍佰元應予追繳沒收
，如全部或一部無法追繳時，以其財產抵償之；共同所得財物新
臺幣壹萬元應與甲○○連帶追繳沒收，如全部或一部無法追繳時
，以其與甲○○之財產連帶抵償之。
甲○○依法令從事公務之人員，對於違背職務之行為，收受賄賂
，處有期徒刑伍年陸月，褫奪公權伍年；減為有期徒刑貳年玖月
，褫奪公權貳年陸月；所得財物新臺幣肆仟元，應予追繳沒收，
如全部或一部無法追繳時，以其財產抵償之。又依法令從事公務
之人員，對於職務上之行為，收受賄賂，處有期徒刑參年陸月，
褫奪公權肆年；減為有期徒刑壹年玖月，褫奪公權貳年，所得財
物新臺幣肆仟元應予追繳沒收，如全部或一部無法追繳時，以其
財產抵償之。又共同依法令從事公務之人員，對於職務上之行為
，收受賄賂，處有期徒刑參年陸月，褫奪公權肆年；減為有期徒
刑壹年玖月，褫奪公權貳年，共同所得財物新臺幣壹萬元應與戊
○○連帶追繳沒收，如全部或一部無法追繳時，以其與戊○○之
財產連帶抵償之。應執行有期徒刑參年陸月，褫奪公權貳年陸月
，所得財物共計新臺幣捌仟元，應予追繳沒收，如全部或一部無
法追繳時，以其財產抵償之；共同所得財物新臺幣壹萬元部分，
應與戊○○連帶追繳沒收，如全部或一部無法追繳時，以其與戊
○○之財產連帶抵償之。
丁○○共同依法令從事公務之人員，對於違背職務之行為，收受
賄賂，處有期徒刑伍年陸月，褫奪公權伍年；減為有期徒刑貳年
玖月，褫奪公權貳年陸月；共同所得財物新臺幣捌仟元應與曾家
然連帶追繳沒收之，如全部或一部無法追繳時，以其與曾家然之
財產連帶抵償之。
     事  實
壹、本件所涉公務員己○○、丙○○、戊○○、甲○○、丁○○
    與曾家然（原審另案審結）、乙○○（原審案審結），代辦
    監理考照人員即俗稱監理黃牛之黃春綿（原審另案審結）、
    方素藝（原審另案審結）、黃慶發、何豐富（原審另案審結
    ）、蔡光榮（原審另案審結）、陳月珠（另案偵辦）、呂清
    山（另案偵辦）、王力生（另案偵辦）、劉國安（原審另案
    審結）之身分、職業及相關另案判決及偵辦情形，合先敘明
    如下：
一、己○○（綽號阿瘦、阿瘦皮鞋）係高雄市政府建設局高雄市
    監理處（下稱高雄市監理處）第一科工務員，丙○○（綽號
    老師）擔任高雄市監理處第一科幫工程司，戊○○（綽號小
    東、鄭大哥、一粒）、甲○○（綽號老大、大東）、丁○○
    （綽號劉三、阿芳）與曾家然、乙○○、王飛男，均係高雄
    市監理處之工務員，負責汽、機車駕駛執照考驗及車輛檢驗
    等業務，為依法令從事公務之人員，並於辦理機車、自用小
    （大）客（貨）車及職業聯結車駕駛執照筆試或路考時，擔
    任學科測驗（筆試或口試）或術科測驗（路考）考驗員或監
    考員之職務【關於曾家然、乙○○所涉貪污案件，曾家然部
    分業經台灣高雄地方法院以92年度訴字第1333號判處應執行
    有期徒刑3 年；乙○○部分業經本院以95年度上更（一）字
    294 號判處應執行有期徒刑7 年6 月；王飛男部分業經台灣
    高雄地方法院以92年度訴字第1687號判處有期徒刑2 年、緩
    刑2 年】。
二、黃春綿自民國（下同）83年在高雄市監理處經營福利社，與
    己○○、丙○○、戊○○、甲○○、丁○○等人熟識；方素
    藝在其高雄市苓雅區○○○路367 號住處，以經營駕駛執照
    考試補習班及為人代辦駕照考驗為業，其因經常出入高雄市
    監理處，而與黃春綿熟識，係以姐妹相稱之好友。黃慶發、
    何豐富、蔡光榮、呂清山、王力生，均係代辦駕照考驗監理
    業務之人（稱監理黃牛）【關於黃春綿、方素藝、何豐富、
    蔡光榮、陳月珠、呂清山、王力生，渠等所涉貪污等案件偵
    辦情形如下：（一）台灣高雄地方法院92年度訴字第1333號
    判處黃春綿免刑、方素藝應執行有期徒刑1 年，緩刑5 年；
    （二）台灣高雄地方法院92年度訴字第1687號判處何豐富免
    刑；（三）本院94年度上訴字第1587號判處蔡光榮有期徒刑
    1 年，褫奪公權1 年，緩刑5 年；（四）王力生業經台灣高
    雄地方法院以92年度訴字第1687號判處免刑；（五）陳月珠
    、呂清山、王力生涉嫌部分，均由檢察官另案偵辦中】。
三、劉國安（綽號「益仔」）係代辦監理業務之人，熟諳電子器
    材，自79年起因經常帶考生前往高雄市監理處參加考試，而
    與方素藝熟識，並與方素藝商議以將電子器材裝設於考生身
    上，發射或接收試卷題目、答案電子訊號之舞弊方式，協助
    識字有限之考生通過學科測驗筆試或不識字之考生通過學科
    測驗口試（關於劉國安所涉偽造文書部分，業經台灣高雄地
    方法院92年度訴字第1333號判處減為有期徒刑6 月，緩刑3
    年）。
貳、己○○、鍾鳳珍、黃慶發、陳青君（以上3 人行賄罪部分業
    經本院判刑確定）之犯罪事實部分（起訴書附表一編號一、
    二、三；本案陳安賜所涉部分另行通緝）：
一、己○○對於違背職務之行為收受賄賂，及明知不實之事項，
    而使公務員登載於職務上所掌公文書之犯意，分別於91年1
    月28日及89年9 月26日，利用其擔任自用小客車及職業聯結
    車駕駛執照學科測驗（交通規則或機械常識筆試）或術科測
    驗（路試或特定項目）考驗員或監考員之機會，收受考生鍾
    鳳珍透過何豐富轉交賄款新台幣（下同）5 千元，及收受考
    生陳安賜（台灣高雄地方法院另行通緝）透過黃春綿轉交賄
    款8 千元之犯罪事實如下（起訴書附表一編號一、三部分）
    ：
(一)考生鍾鳳珍因擔心無法通過汽車駕駛執照之筆試及路考考試
    ，於91年1 月28日，由何豐富聯絡仲介人黃慶發載送鍾鳳珍
    到高雄市監理處考照，何豐富向鍾鳳珍表示，倘支付1 萬8
    千元代價，即可為其順利取得汽車駕駛執照，鍾鳳珍應允之
    ，而與何豐富、黃慶發共同基於關於違背職務行為行賄公務
    員，及與己○○共同明知為不實之事項，而使公務員登載於
    職務上所掌公文書之犯意聯絡，由何豐富在高雄市監理處與
    己○○碰面，己○○（本次擔任路考監考員）將其利用職務
    之便以不詳方法所取得之筆試試題及答案交付何豐富，隨後
    何豐富於車上將筆試試題及答案交予鍾鳳珍熟記，並向鍾鳳
    珍收取現金1 萬8 千元，除交付仲介人黃慶發5 千元外，另
    轉交己○○5 千元賄款答謝己○○，俟鍾鳳珍因而以95分之
    高分通過學科測驗考試，致使不知情之學科考驗員將此作弊
    所取得之不實成績登載於其所職掌之普通汽車駕駛執照登記
    書上，並持之向高雄市監理處不知情之承辦人員行使之，使
    該承辦人員誤認鍾鳳珍之學科測驗成績及格，因而核發汽車
    駕駛執照予鍾鳳珍，足生損害於公路監理機關對駕駛人考驗
    及駕駛執照核發之正確性。
(二)考生陳安賜（另行通緝）因擔心職業聯結車駕駛執照之筆試
    考試無法通過，仲介人蔡光榮於89年9 月25日，在高雄市監
    理處向陳安賜保證行賄價碼1 萬7 千元，可通過聯結車機械
    常識筆試，陳安賜應允之，而與蔡光榮、方素藝、黃春綿共
    同基於關於違背職務行為行賄公務員，並與公務員己○○共
    同基於明知為不實之事項，而使公務員登載於職務上所掌之
    公文書之犯意聯絡，陳安賜於89年9 月25日先交付蔡光榮賄
    款6 千元，蔡光榮交代陳安賜留下手機門號000000000 （舊
    中華電信門號），隔天下午再到高雄市監理處，會有小姐與
    之聯絡，翌（26）日方素藝與蔡光榮見面，蔡光榮交付方素
    藝其餘賄款1 萬1 千元後，方素藝告知陳安賜筆試作答時，
    只要依照座位上題目卷上已由己○○用「黑點」註記之標準
    答案，填寫答案卷上，即可通過機械常識筆試並取得駕照，
    並由方素藝透過黃春綿將其中賄款8 千元轉交當天擔任學科
    筆試監考員之己○○；俟陳安賜於同日依上開舞弊之方式作
    答，因而通過筆試考試，己○○即將陳安賜筆試分數為70分
    之不實事項登載於職務上所職掌之「職業汽車駕駛執照登記
    書」之公文書上，並持之向高雄市監理處行使，使高雄市監
    理處不知情之承辦公務員陷於錯誤，以為陳安賜之筆試成績
    及格，因而核發聯結車駕駛執照予陳安賜，足以生損害於公
    路監理機關對駕駛人考驗及核發駕駛執照之正確性（蔡光榮
    、方素藝、黃春綿共同所涉貪污案件之判決情形同上所述）
    。
二、考生陳青君共同行賄及己○○對於職務上行為收受賄賂之犯
    罪事實如下（起訴書附表一編號二部分）：
(一)考生陳青君於90年12月19日，因擔心普通汽車駕駛執照之筆
    試及路考考試無法通過，方素藝及劉國安在高雄市監理處向
    陳青君及其父親陳文進（另案偵辦）保證價碼3 萬元，即可
    通過汽車考照，陳青君應允之，而與陳文進、方素藝、劉國
    安共同基於明知為不實之事項，而使公務員登載於職務上所
    掌之公文書之犯意聯絡，由方素藝將陳青君帶往高雄市監理
    處附近之自用小客車內，由劉國安在陳青君身上裝設麥克風
    及振動器後，陳青君隨即進入高雄市監理處考場內進行筆試
    測驗，應考期間陳青君遇有不會作答之題目，即小聲朗誦題
    目以透過麥克風傳遞給劉國安，劉國安則在上開自小客車內
    以發射器發射訊號而操作振動器之方式（是非題「○」震動
    1 次，「╳」震動2 次，選擇題則以震動次數代表答案），
    告知答案，共同以此不實之方式，使陳青君以90分之不實成
    績通過筆試考試，致不知情之承辦公務員將此不實事項登載
    於職務上所掌之「普通汽車駕駛執照登記書」公文書上，並
    持之向高雄市監理處行使，使高雄市監理處不知情之承辦公
    務員陷於錯誤，以為陳青君之筆試成績及格，因而核發普通
    汽車駕駛執照予陳青君，足以生損害於公路監理機關對駕駛
    人考驗及核發駕駛執照之正確性（方素藝、劉國安共同所涉
    偽造文書之判決情形同上所述）。
(二)陳青君筆試通過後，方素藝於同（19）日為使陳青君順利通
    過路考考試，乃轉請黃春綿利用己○○擔任自用小客車駕駛
    執照術科測驗（路試或特定項目）考驗員之機會配合，陳青
    君、方素藝、黃春綿共同基於對公務員關於違背職務行為行
    求賄賂之犯意，己○○則基於職務上行為收受賄賂之概括犯
    意，允諾必要時在職務上予以協助，嗣陳青君於路考時，因
    狀況良好，未經己○○放水或其他特別指導路考技巧情事而
    順利考取駕照。陳青君及其父親陳文進則於取得駕照後，依
    約於高雄市監理處附近車上交付3 萬元予方素藝，而黃春綿
    事後則於監理處之福利社內交付約定之4 千元予己○○收受
    （方素藝、黃春綿共同所涉貪污案件之判決情形同上所述）
    。
、丙○○部分（起訴書附表一編號十）：
    曾家然（原審另案審結）、丙○○共同對於違背職務之行為
    收受賄賂之犯意聯絡（關於吳秀榕路考部分），於考生吳秀
    榕（所涉貪污罪部分，業經台灣高雄地方法院92年度訴字第
    1333號判處期徒刑7 月，緩刑2 年）在「大新汽車駕訓班」
    參加考照訓練時，擔任其汽車教練之呂清山向其表示參加駕
    訓保證班須花費3 萬2 千元，包含1 萬元自排車駕訓費用，
    倘另支付2 萬2 千元疏通監理處主、監考人員，即可幫其順
    利取得汽車駕駛執照，嗣吳秀榕應允之，並先於91年1 月間
    之不詳時間，在「大新汽車駕訓班」內，交付2 萬2 千元予
    呂清山，而與呂清山基於對於公務員關於違背職務之行為行
    賄之犯意聯絡，另與呂清山、曾家然及公務員丙○○共同基
    於明知為不實之事項，而使公務員登載於職務上所掌之公文
    書之犯意聯絡，由呂清山與曾家然取得聯繫後，呂清山即向
    吳秀榕表示於筆試測驗時，倘遇有不會作答之題目，可詢問
    筆試考驗員曾家然，再依曾家然之提示作答，嗣於91年1 月
    31日，吳秀榕於高雄市監理處參加筆試測驗時，遇有不會作
    答之題目即詢問曾家然，曾家然則違背其筆試監考職務，提
    示吳秀榕正確答案；又吳秀榕筆試通過後，於同（31）日參
    加路考，斯時擔任考驗員之丙○○並於考試時違背其監考職
    務，不斷指導吳秀榕，要吳秀榕安心駕駛不要緊張，考試中
    間同時告訴吳秀榕有哪些應試地方要特別注意技巧，俟吳秀
    榕通過筆試及路考考試，曾家然、丙○○分別將吳秀榕筆試
    學科分數為100 分、路考術科分數為74分之不實事項登載於
    職務上所掌之「普通汽車駕駛執照登記書」之公文書上，並
    持之向高雄市監理處行使，使高雄市監理處不知情之承辦公
    務員陷於錯誤，以為吳秀榕之筆試及路考成績及格，因而核
    發汽車駕駛執照予吳秀榕，足以生損害於公路監理機關對駕
    駛人考驗及核發駕駛執照之正確性。呂清山於吳秀榕通過筆
    試後，交付5 千元之賄款予曾家然；於通過路考後，經由具
    有犯意聯絡之曾家然於高雄市監理處內轉交4 千元賄款予丙
    ○○（曾家然所涉貪污案件之判決情形同上所述）。
肆、戊○○、甲○○、黃武南（行賄罪部分已經本院判刑確定）
    部分（起訴書附表一編號十一）：
    黃武南於91年1 月9 日，因擔心普通汽車駕駛執照之筆試考
    試無法通過，方素藝在高雄市監理處向黃武南保證舞弊價碼
    3 萬元，即可通過汽車考照，黃武南應允之，而與方素藝、
    黃春綿、曾家然共同基於對公務員關於違背職務之行為行求
    賄賂之犯意聯絡，透過曾家然關說戊○○、甲○○利用擔任
    自用小客車駕駛執照學科測驗（交通規則或機械常識筆試）
    考驗員或監考員職務之機會配合協助，嗣戊○○、甲○○共
    同基於對於職務上之行為收受賄賂之犯意，戊○○並基於對
    於職務上之行為收受賄賂之概括犯意，共同允諾必要時在黃
    武南參加筆試時，於職務上予以協助，惟黃武南於筆試時，
    因狀況良好，未經監考員戊○○、考驗員甲○○放水或其他
    特別指導筆試技巧情事而順利通過筆試。黃武南則於取得駕
    照後，依約於高雄市監理處附近車上交付3 萬元予方素藝，
    而黃春綿事後則於監理處之福利社內交付戊○○、甲○○每
    人賄款各5 千元；而黃春綿事後則於監理處之福利社內交付
    約定之4 千元予曾家然收受（方素藝、黃春綿、曾家然共同
    所涉貪污案件之判決情形同上所述）。
伍、考生彭志成（另案偵辦）共同行賄及戊○○對於職務上行為
    收受賄賂之事實如下（起訴書附表一編號十五）：
    考生彭志成於90年9 月25日，因擔心職業汽車（起訴書誤載
    為大貨車）駕駛執照之路考考試無法通過，方素藝在高雄市
    監理處向彭志成保證價碼6 千元，即可通過汽車考照之路考
    考試，彭志成應允之，交付方素藝6 千元，並與方素藝、黃
    春綿共同基於關於違背職務行為行賄公務員之犯意，戊○○
    則基於對於職務上之行為收受賄賂之概括犯意，允諾必要時
    在擔任路考監考員之職務上予以協助，嗣彭志成於路考時，
    因狀況良好，未經戊○○放水或其他特別指導路考技巧情事
    而順利考取駕照。而黃春綿事後則於監理處之福利社內交付
    約定之2 千5 百元予戊○○收受。（方素藝、黃春綿共同所
    涉貪污案件之判決情形同上所述）。
陸、考生翁世華（另案偵辦）共同行賄及丁○○對於違背職務行
    為收受賄賂之事實如下：（起訴書附表一編號二十二）：
    考生翁世華，因擔心聯結車駕駛執照路考考試無法通過，為
    能迅速取得聯結車駕駛執照，在監理黃牛王力生之勸說下，
    同意除繳交1 萬2 千元學費外，另支付8 千元向主、監考官
    行賄，於90年3 月12日，王力生安排翁世華前往高雄市○○
    ○○○路考，由王力生於上開監理機關之司令台附近交付熟
    識之高雄市監理處工務員王飛男1 萬元，翁世華、王力生與
    王飛男共同基於關於違背職務行為行賄公務員之犯意聯絡，
    透過王飛男關說路考考驗員丁○○、監考員曾家然，並與公
    務員丁○○、曾家然共同基於明知為不實之事項，而使公務
    員登載於職務上所掌之公文書之犯意聯絡，丁○○、曾家然
    另共同基於違背職務行為之犯意，由丁○○、曾家然於路試
    時，以向翁世華暗示保證通過路試、安心開完全程及提醒翁
    世華要提早轉彎，並於快壓線時，提醒翁世華注意之實際上
    未予嚴格扣分之方式，使翁世華順利通過路考，俟丁○○、
    曾家然並將路考術科分數為84分之不實事項登載於職務上所
    掌之「職業汽車駕駛執照登記書」之公文書上，並持之向高
    雄市監理處行使，使高雄市監理處不知情之承辦公務員陷於
    錯誤，以為翁世華之路考成績及格，因而核發汽車駕駛執照
    予翁世華，足以生損害於公路監理機關對駕駛人考驗及核發
    駕駛執照之正確性。事後王飛南則將收取1 萬元，扣除其2
    千元關說介紹費，於高雄市監理處內交付曾家然賄款8 千元
    ，並由具有犯意聯絡之曾家然轉交賄款4 千元予丁○○朋分
    （王力生、王飛男、曾家然所涉貪污案件之判決情形同上所
    述）。
柒、考生包福彰共同行賄（已經本院判刑確定）及甲○○對於違
    背職務行為收受賄賂之事實如下：（起訴書附表一編號二十
    五）：
一、考生包福彰於89年9 月20日，因擔心普通汽車駕駛執照之筆
    試及路考考試無法通過，方素藝及劉國安（即綽號「益仔」
    男子）在高雄市監理處向包福彰保證價碼3 萬元，即可通過
    汽車考照，包福彰應允之，當場交付方素藝1 萬5 千元，並
    與方素藝、劉國安共同基於明知為不實之事項，而使公務員
    登載於職務上所掌之公文書之犯意聯絡，由方素藝將包福彰
    帶往高雄市監理處附近之自用小客車內，由劉國安在包福彰
    身上裝設麥克風及振動器後，包福彰隨即進入高雄市監理處
    考場內進行筆試測驗，應考期間包福彰遇有不會作答之題目
    ，即小聲朗誦題目以透過麥克風傳遞給劉國安，劉國安則在
    上開自小客車內以發射器發射訊號而操作振動器之方式（是
    非題「○」震動1 次，「╳」震動2 次，選擇題則以震動次
    數代表答案），告知答案，共同以此不實之方式，使包福彰
    通過筆試考試，並使不知情之公務員將筆試分數為95分之不
    實事項登載於職務上所掌之「普通汽車駕駛執照登記書」公
    文書上，並持之向高雄市監理處行使，使高雄市監理處不知
    情之承辦公務員陷於錯誤，以為包福彰之筆試成績及格，因
    而核發普通汽車駕駛執照予包福彰，足以生損害於公路監理
    機關對駕駛人考驗及核發駕駛執照之正確性（方素藝、劉國
    安共同所涉偽造文書之判決情形同上所述）。
二、包福彰筆試通過後，方素藝於同（20）日為使包福彰順利通
    過路考考試，乃轉請黃春綿關說甲○○擔任自用小客車駕駛
    執照術科測驗（路試或特定項目）考驗員之機會協助配合，
    包福彰、方素藝、黃春綿共同基於關於違背職務行為行賄公
    務員之犯意聯絡，另與公務員甲○○共同基於明知為不實之
    事項，而使公務員登載於職務上所掌之公文書之犯意聯絡，
    甲○○另基於違背職務行為收受賄賂之犯意，於包福彰進行
    路考時在旁扶助指導並幫忙操作方向盤之放水方式，讓包福
    彰通過路考，並將路考術科分數為80分之不實事項登載於職
    務上所掌之「普通汽車駕駛執照登記書」之公文書上，並持
    之向高雄市監理處行使，使高雄市監理處不知情之承辦公務
    員陷於錯誤，以為包福彰之路考成績及格，因而核發汽車駕
    駛執照予包福彰，足以生損害於公路監理機關對駕駛人考驗
    及核發駕駛執照之正確性。黃春綿事後則於監理處之福利社
    內交付約定之4 千元予甲○○收受（方素藝、黃春綿共同所
    涉貪污之判決情形同上所述）。
捌、考生石允用共同行賄（已經本院判刑確定）及甲○○對於職
    務上行為收受賄賂之事實如下（起訴書附表一編號二十六）
    ：
    考生石允用於85年8 月15日，因擔心汽車駕駛執照之路考考
    試無法通過，方素藝在高雄市監理處向石允用保證價碼1 萬
    5 千元，即可通過汽車考照之路考考試，石允用應允之，交
    付方素藝1 萬5 千元，並與方素藝、黃春綿共同基於對於公
    務員關於違背職務行為行求賄賂之犯意，甲○○則基於職務
    上行為收受賄賂之犯意，允諾必要時在擔任路考監考員之職
    務上予以協助，嗣石允用於路考時，因狀況良好，未經甲○
    ○放水或其他特別指導路考技巧情事而順利考取駕照。而黃
    春綿事後則於監理處之福利社內交付約定之4 千元予甲○○
    收受。（方素藝、黃春綿共同所涉貪污案件之判決情形同上
    所述）。
玖、嗣經台灣高雄地方法院檢察官指揮法務部調查局高雄市調查
    處（下稱高雄市調處），於91年3 月26日持搜索票在劉國安
    位於台南縣永康市○○街29巷31號之住處扣得如附表所示之
    物品，在方素藝位於高雄市苓雅區○○○路367 號之補習班
    扣得寫有考生資料之信封12只、連絡單4 張、監理黃牛蔡光
    榮等人之名片及聯絡電話3 張等物品，在黃春綿開設之高雄
    市監理處福利社內及其高雄縣鳳山市○○街38號17樓住處扣
    得記事簿、桌曆、聯絡電話簿各1 本等物品，而循線查獲上
    情。
拾、案經高雄市調處移送及台灣高雄地方法院檢察署檢察官自動
    檢舉偵查起訴。
     理  由
甲、有罪部分：
壹、證據能力部分：
一、證人黃慶發、鍾鳳珍、何豐富、陳安賜、蔡光榮、方素藝、
    黃春綿、何楊美霞、陳月珠、曾家然、吳秀榕、黃武南、彭
    志成、翁世華、王飛男、包福彰等人於調查時所為之陳述：
(一)按被告以外之人於檢察事務官、司法警察官或司法警察調查
    中所為之陳述，與審判中不符時，其先前之陳述具有較可信
    之特別情況，且為證明犯罪事實存否所必要者，得為證據，
    刑事訴訟法第159 條之2 定有明文。查證人黃慶發、鍾鳳珍
    、何豐富、陳安賜、蔡光榮、方素藝、黃春綿、何楊美霞、
    陳月珠、曾家然、吳秀榕、黃武南、彭志成、翁世華、王飛
    男、包福彰等人就考生考領汽機車駕駛執照一事所為行賄、
    收受賄賂及以電子器材舞弊等犯行，於本案或另案均已自白
    犯罪；然於上開證人於原審或證人何楊美霞、翁世華、曾家
    然於本院審理中（見本院第二卷第184 頁至186 頁）作證，
    上開證人之證詞出現「忘記」、「不知道」或「沒有交付賄
    款」等與先前調查局筆錄記載相異等實質內容不符之情形。
    惟本件起訴事實所涉個案眾多，且歷時甚久（自84年起至91
    年止），實難苛責上開證人於法院審理時仍能詳記各該行賄
    及收賄細節。本院審酌本件調查局人員於調查中為喚醒上開
    證人之記憶，曾於證人接受詢問時分別提示考生之汽機車駕
    駛執照登記書、監聽譯文、付款信封、桌曆及承辦案件登記
    簿等資料，以供渠等辨識；參以調查局人員之詢問過程均經
    全程錄影或錄音，應能擔保其陳述時之外部狀況；是本件上
    開證人於92年間接受調查局人員所為之陳述，應具有較可信
    之特別情況。又上開證人之之證述，乃本件收受賄賂犯行之
    主要待證事實，就本件案情及相關證據判斷，除上開證人之
    證述外，已無從再從同一供述者取得與先前相同之陳述內容
    ，且縱以其他證據替代，亦無由達到確認本件公務員收賄之
    目的、時間、地點及賄款金額，是依上揭刑事訴訟法第159
    條之2 之規定，上開證人於高雄市調處調查中所為之陳述，
    自有證據能力。
二、本件卷附高雄市監理處於93年5 月13日就汽機車駕駛執照之
    學科考試（含筆試及口試）進行方式所為函覆內容、各該考
    生汽機車駕駛執照登記書、筆試卷、答案卡、筆試標準答案
    術科考驗評分表及高雄市調處監聽黃春綿所持用0000000000
    號之行動電話、方素藝所使用之門號0000000 號市內電話之
    通訊監察書及監聽譯文，係被告以外之人於審判外之書面陳
    述。本件公訴人及被告就上開書面陳述，均同意作為證據，
    本院審酌前開書面陳述作成時之情況均屬正常，且與本案相
    關之待證事實具有關連性，認適當作為證據，依刑事訴訟法
    第159 條之5 第1 項之規定，認上開陳述具有證據能力。
貳、上訴人即被告己○○及同案被告鍾鳳珍、黃慶發、陳青君部
    分（即事實欄「貳」一、二部分）：
    訊據被告己○○固坦承於考生鍾鳳珍、陳青君、陳安賜考驗
    駕照時，係高雄市監理處之工務員，負責汽、機車駕駛執照
    考驗及車輛檢驗等業務，並於辦理機車、自用小（大）客（
    貨）車及職業聯結車駕駛執照筆試或路考時，擔任學科測驗
    （筆試或口試）或術科測驗（路考）考驗員或  監考員之職
    務；惟矢口否認有何收受鍾鳳珍、黃慶發、陳青君、陳安賜
    、何楊美霞之賄賂或偽造文書之犯行，並辯稱伊於擔任筆試
    或路試考驗員或監考官期間，均未收受考生或監理黃牛賄款
    ，亦未違背職務協助考生通過考試云云。經查：
一、被告己○○、鍾鳳珍、黃慶發所涉部分（事實欄「貳」一（
    一）之犯罪事實）：
  (一)鍾鳳珍於91年1 月28日，以支付1 萬8 千元之代價，而與何
    豐富（另案審結）、黃慶發共同行賄被告己○○，由何豐富
    在高雄市監理處與己○○碰面，己○○將其利用職務之便，
    以不詳方法所取得之筆試試題及答案交付何豐富，隨後何豐
    富於車上將筆試試題及答案交予鍾鳳珍熟記，並向鍾鳳珍收
    取現金1 萬8 千元，交付黃慶發5 千元，另轉交己○○5 千
    元賄款答謝己○○，俟鍾鳳珍因而以95分之不實成績通過學
    科測驗考試之事實，業據證人黃慶發、鍾鳳珍於調查局詢問
    時（高雄市調處筆錄91.3.28 、91.3.29 ）、證人何豐富於
    調查局詢問時（高雄市調處筆錄91.4.1）、證人黃慶發、鍾
    鳳珍於原審及本院上訴審審理時（原審第四卷，第30頁、95
    .7.7筆錄；原審第五卷，第232 至234 頁、96.2.14 筆錄；
    本院上訴審第一卷第233 頁）證述甚詳。復有己○○、何豐
    富與黃慶發之電話監聽譯文（91偵25233 卷，第4 頁反面）
    在卷可參。至於證人即高雄市監理處第一科檢驗股股長曾秋
    蔭於第一審審理時到庭雖結證，供稱該監理處考領駕駛執照
    之筆試試題無法事先知道，無論係由補習班帶來，或個別考
    生，其試題均係考試當天當場由監考官從筆試電腦系統去抓
    取試題，且每人之試題都不一樣，監考官只負責操作印試卷
    ，試題係由電腦隨機選定，監考官無法決定。監考人員係考
    試當天上午上班前10分鐘由股長指派等語（見一審卷第26、
    27頁）。唯查鍾鳳珍上開筆試試題及答案，確係己○○交予
    何豐富，隨後在車上將其交予鍾鳳珍熟記，鍾鳳珍再交付賄
    款1 萬8,000 元等情，業據證人黃慶發、鍾鳳珍分別於調查
    中、原審及本院上訴審審理時，證人何豐富於調查中證述明
    確，且互核一致，應屬可採。縱己○○非該次筆試之監考員
    ，然己○○時常參加筆試及路試擔任之監考員，且本次其擔
    任鍾鳳珍路考監考員，為被告己○○供明，不難利用職務之
    便，利用內部管理鬆散之機會，以不詳方法取得筆試試題及
    答案交予何豐富，再轉交鍾鳳珍，是證人曾秋蔭上開證詞，
    自難採為有利於己○○之認定。
(二)證人何豐富於原審審理中雖另證稱：伊認識黃慶發，伊沒有
    拿5 千元給己○○，鍾鳳珍的事忘記了，伊沒有向鍾鳳珍收
    取1 萬8 千元，也沒有給黃慶發5 千元，也沒有拿5 千元給
    己○○，伊在調查處所述不實在，伊有拿5 千元給黃慶發，
    算是介紹費云云（原審第五卷，第51至54頁、96.1.10 筆錄
    ）。惟查，本院審酌證人何豐富於原審審理中因與被告己○
    ○同庭應訊，而受有心理壓力，始迴避對被告不利證詞，相
    較之下，證人何豐富於接受調查局人員詢問時，因無被告己
    ○○在場，其所受之心理壓迫狀態將較其於原審審理中為輕
    ，是尚難以證人何豐富前開迴避被告之證詞而為己○○有利
    之判斷。另從上開己○○、何豐富與黃慶發之電話監聽譯文
    （91偵25233 卷，第4 頁反面）亦可得知，被告鍾鳳珍於91
    年1 月28日前往高雄市監理處參加考試前，於91年1 月25日
    8 時31分6 秒至同日9 時33分6 秒，己○○、何豐富與黃慶
    發已有密集通聯，並確定考生身分即被告鍾鳳珍而由己○○
    協助應考事宜。綜上，證人何豐富於原審審理中所為迴避對
    被告己○○不利之證詞，顯不足採信。
(三)被告鍾鳳珍以95分之不實高分通過學科測驗考試，致使不知
    情之學科考驗員將此作弊所取得之不實成績登載於其所職掌
    之普通汽車駕駛執照登記書上，並持之向高雄市監理處不知
    情之承辦人員行使之，使該承辦人員誤認鍾鳳珍之學科測驗
    成績及格，被告鍾鳳珍因而得以進一部參加被告己○○執行
    評分之路考，因而核發汽車駕駛執照予鍾鳳珍之事實，復有
    原審依職權向高雄市監理處調取之被告鍾鳳珍筆試卷、答案
    卡、筆試標準答案（原審第一卷，第136 、137 、142 頁）
    及普通汽車駕駛執照登記書（91偵25233 卷，第3 頁）等資
    料附卷可稽。綜上所述，被告所辯上情，無非卸責之詞，不
    足採信，事證明確，被告己○○此部分之犯行，堪以認定。
(四)起訴意旨雖認被告鍾鳳珍於路考Ｓ型倒退時壓線，己○○仍
    讓其通過考試。惟本件業經證人即高雄市監理處第一科檢驗
    股股長曾秋蔭證稱：高雄市監理處於89至91年期間，自用小
    客車路考已經沒有考Ｓ型倒車，那時候還有考Ｓ型前進，考
    完後要倒車出來，倒車時若是壓線並不扣分，倒車壓線時會
    有警鈴聲音等語（原審第五卷，第28頁、96.1.10 筆錄）。
    是公訴人認此部分被告己○○有放水舞弊之違背職務情事，
    容有誤會，併予敘明。
被告己○○對於違背職務上之行為收受陳安賜之賄款部分（即事
實欄「貳」一（二）之犯罪事實）：
(一)考生即另案被告陳安賜（另行通緝）於89年9 月25日，在高
    雄市監理處由仲介人蔡光榮向陳安賜保證行賄價碼1 萬7 千
    元，可通過聯結車機械常識筆試，而與方素藝、黃春綿共同
    基於關於違背職務行為行賄公務員之犯意，陳安賜於89年9
    月25日先交付蔡光榮賄款6 千元，蔡光榮交待陳安賜留下手
    機門號000000000 （舊中華電信門號），翌（26）日方素藝
    與蔡光榮見面，蔡光榮交付方素藝其餘賄款1 萬1 千元後，
    方素藝告知陳安賜筆試作答時，只要依照座位上題目卷上已
    用「黑點」註記之標準答案，填寫答案卷上，即可通過機械
    常識筆試並取得駕照，並由方素藝透過黃春綿將其中賄款8
    千元轉交當天擔任學科筆試監考員之己○○；俟陳安賜於同
    日依上開舞弊之方式作答，因而以70分之不實成績通過學科
    測驗考試之事實，業據證人即另案被告陳安賜、證人蔡光榮
    、方素藝、黃春綿於調查局詢問時（高雄市調處筆錄91.4.3
    、91.3.26、91.4.2、91.3.29）、證人黃春綿於原審審理時
    （原審第五卷，第10頁、96.1.10 筆錄）證述甚詳，復從方
    素藝位在高雄市苓雅區○○○路367 號之補習班，扣得方素
    藝所有且供犯罪使用之信封一個，其上記載：「聯絡人電話
    000000000 陳安賜」、「阿榮（即蔡光榮）、17號（表示1
    萬7 千元）」、「半套機械（即聯結車機械常識筆試）」、
    「方小姐（即方素藝）收」可資佐證。況查己○○係擔任筆
    試監考員，負責試題列印工作，則其於列印試題之後，於陳
    安錫試題卷上加註「黑點」，並非難事，從而，於陳安錫試
    卷上加註「黑點」，應係己○○所為，足以認定。
(二)證人陳安賜於原審審理中雖另證稱：該次監考人員是己○○
    ，己○○沒有跟伊說依照題目卷上黑點註記作答云云（原審
    第五卷，第230 、231 頁、96.2.14 筆錄）；證人方素藝於
    原審審理中另證稱：伊沒有事先跟筆試的監考官己○○拿考
    題，也沒有在考卷上註記黑點，伊本身就在輔導，就有模擬
    試卷云云（原審第五卷，第18頁、96.1.10 筆錄）。惟查：
１、證人陳安賜迭於原審準備程序中認罪（原審92.7.15、94.3.
    25、95.4.11 筆錄），且於原審訊問時清楚供稱：伊取得職
    業聯結車駕照時，題目卷上已經有黑點註記標準答案，伊就
    依照黑點註記作答，筆試成績70分，黑點註記的試卷是監考
    人員交給我的等語（原審第一卷，第110 頁、92.7.15 筆錄
    ）。
２、本院審酌證人陳安賜、方素藝於原審審理中因與被告己○○
    同庭應訊，而受有心理壓力，始迴避對被告不利證詞，相較
    之下，證人陳安賜、方素藝於接受調查處人員詢問時，因無
    被告己○○在場，其所受之心理壓迫狀態將較其於原審審理
    中為輕，被告自難執證人陳安賜前開於原審之陳述而為有利
    之辯解。另從上開扣得方素藝所有信封觀之，其上明確記載
    ：「聯絡人電話000000000 陳安賜」、「阿榮（即蔡光榮）
    、17號（表示1 萬7 千元）」、「半套機械（即聯結車機械
    常識筆試）」、「方小姐（即方素藝）收」，且證人黃春綿
    於上述原審審理中亦明確證稱：伊在調查局說曾經幫方素藝
    轉交款項給己○○等情，均屬實在，且伊交給監考官的金額
    ，路考的部分大貨車是5 千元、聯結車8 千元等語。綜上，
    證人陳安賜、方素藝於原審審理中所為迴避對被告己○○不
    利之證詞，顯不足採信。
(三)陳安賜以70分之不實高分通過學科測驗考試，被告己○○並
    將陳安賜筆試分數為70分之不實事項登載於職務上所職掌之
    「職業汽車駕駛執照登記書」之公文書上，並持之向高雄市
    監理處行使，使高雄市監理處不知情之承辦公務員陷於錯誤
    ，以為陳安賜之筆試成績及格，因而核發聯結車駕駛執照予
    陳安賜之事實，復有職業汽車駕駛執照登記書（91偵7910卷
    ，第51頁）附卷可稽。綜上，此部分被告己○○對於違背職
    務之行為收受陳安賜賄賂；並與陳安賜、蔡光榮、方素藝、
    黃春綿共同基於於明知為不實之事項，而使公務員登載於職
    務上所掌之公文書之事證明確。被告己○○所涉上開犯行，
    應堪認定。
四、被告己○○、陳青君（已經本院判刑確定）部分（事實欄「
    貳」二之犯罪事實）：
(一) 考生即同案被告陳青君於90年12月19日，透過其父陳文進勾
   串監理黃牛方素藝、劉國安，由方素藝將陳青君帶往高雄市
   監理處附近之自用小客車內，由劉國安在陳青君身上裝設麥
   克風及振動器後，陳青君隨即進入高雄市監理處考場內進行
   筆試測驗，應考期間陳青君遇有不會作答之題目，即小聲朗
   誦題目以透過麥克風傳遞給劉國安，劉國安則以上開震動方
   式，告知答案，使陳青君以90分之不實成績通過筆試考試之
   事實，業據同案被告陳青君於原審及本院上訴審審理時自白
   在案，核與證人陳文進、方素藝、劉國安於原審審理時（原
   審第五卷，第22 7頁、96.2.14 筆錄；原審第五卷，第22頁
   、96.1.10 筆錄；原審第六卷，第20頁、96.4.11 筆錄、本
   院上訴審第一卷第233 頁）之證述情節相符，復有原審依職
   權向高雄市監理處調取之被告陳青君筆試卷、答案卡、筆試
   標準答案（原審第一卷，第145 、146 、147 頁）及普通汽
   車駕駛執照登記書（91偵10963 卷，第5 頁）等資料附卷可
   稽。綜上，此部分被告陳青君與陳文進（另案偵辦）、方素
   藝（另案審結）、劉國安（另案審結）共同基於於明知為不
   實之事項，而使公務員登載於職務上所掌之公文書之事證明
   確。
(二) 陳青君筆試通過後，方素藝為使陳青君順利通過路考考試，
   乃轉請黃春綿利用己○○擔任自用小客車駕駛執照術科測驗
   （路試或特定項目）考驗員之機會配合，共同基於關於違背
   職務行為行賄己○○，己○○則基於職務上行為收受賄賂之
   犯意，允諾必要時在職務上予以協助，嗣陳青君於路考時，
   因狀況良好，未經己○○放水或其他特別指導路考技巧情事
   而順利考取駕照，陳青君及其父親陳文進於取得駕照後，依
   約交付3 萬元予方素藝，而黃春綿事後則於監理處之福利社
   內交付約定之4千 元予己○○收受之事實，業據證人陳青君
   、陳文進、方素藝、黃春綿於原審審理時（原審第五卷，
   96.2.14 筆錄、第242 頁之陳青君部分、第22 7頁之陳文進
   部分；96.1.10 筆錄、第18至23頁之方素藝部分、第9 、10
   頁之黃春綿部分）證述甚詳；並有方素藝與陳文進之電話監
   聽譯文（91偵10963 卷，第19 、29 、34、35頁）在卷可參
   。又陳青君參加路考考試，係由己○○擔任自用小客車駕駛
   執照術科測驗（路試或特定項目）考驗員及監考員等情，復
   有陳青君之普通汽車駕駛執照登記書（91偵1096 3卷，第5
   頁）附卷可資佐證。被告己○○對於職務之行為收受陳青君
   賄賂之犯行堪以認定。
(三)起訴意旨雖認被告陳青君於路考Ｓ型倒退時壓線，己○○仍
    讓其通過考試。惟本件業經證人即高雄市監理處第一科檢驗
    股股長曾秋蔭證稱：高雄市監理處於89至91年期間，自用小
    客車路考已經沒有考Ｓ型倒車，那時候還有考Ｓ型前進，考
    完後要倒車出來，倒車時若是壓線並不扣分，倒車壓線時會
    有警鈴聲音等語（原審第五卷，第28頁、96.1.10 筆錄）。
    是公訴人認此部分被告己○○有放水舞弊之違背職務情事，
    容有誤會，併予敘明。
、被告丙○○部分（即事實欄「」部分）：
 一 訊據被告丙○○固坦承於考生吳秀榕（另案審結）考驗駕照
    時，係高雄市監理處之工務員，負責汽、機車駕駛執照考驗
    及車輛檢驗等業務，並於吳秀榕路考時，擔任術科測驗（路
    考）考驗員及監考員之職務；惟矢口否認有上開收受吳秀榕
    賄賂或偽造文書之犯行，並辯稱伊其於擔任筆試或路試考驗
    員或監考官期間，均未收受考生或監理黃牛賄款，亦未違背
    職務協助考生通過考試云云。經查：
(一)本件被告丙○○及另案被告曾家然（另案審結）、共同對於
    違背職務之行為收受賄賂之犯意聯絡，於考生吳秀榕（另案
    審結）於91年1 月間之不詳時間，在「大新汽車駕訓班」內
    ，交付2 萬2 千元予呂清山（另案偵辦），由呂清山與曾家
    然取得聯繫後，呂清山向吳秀榕表示於筆試測驗時，倘遇有
    不會作答之題目，可詢問筆試考驗員曾家然，再依曾家然之
    提示作答，嗣於91年1 月31日，曾家然則違背其筆試監考職
    務，提示吳秀榕正確答案；又吳秀榕筆試通過後，於同日參
    加路考，擔任考驗員之丙○○並於考試時違背其監考職務，
    不斷指導吳秀榕，要吳秀榕安心駕駛不要緊張，考試中間同
    時告訴吳秀榕有哪些應試地方要特別注意技巧，俟吳秀榕通
    過筆試及路考考試，曾家然、丙○○將吳秀榕筆試學科分數
    為100 分、路考術科分數為74分之不實事項登載於職務上所
    掌之「普通汽車駕駛執照登記書」之公文書上，並持之向高
    雄市監理處行使，使高雄市監理處不知情之承辦公務員陷於
    錯誤，以為吳秀榕之筆試及路考成績及格，因而核發汽車駕
    駛執照予吳秀榕，嗣呂清山經由曾家然於高雄市監理處內轉
    交4 千元賄款予丙○○之事實（曾家然所涉貪污案件之判決
    情形同上所述），業據證人吳秀榕、曾家然於警詢（高雄市
    調處筆錄91.4.25 、91.4.4）及證人吳秀榕、曾家然於原審
    審理時（原審第二卷，第48、49頁、96.8.28 筆錄）證述甚
    詳；並有呂清山及曾家然之電話監聽譯文（調查卷第99 頁
    反面、第137 頁）在卷可參；曾家然、丙○○將吳秀榕筆試
    學科分數為100 分、路考術科分數為74分之不實事項登載於
    職務上所掌之「普通汽車駕駛執照登記書」等情，復有原審
    依職權向高雄市監理處調取之被告吳秀榕筆試卷、答案卡、
    筆試標準答案（原審第一卷，第155 、156 、159 頁）及普
    通汽車駕駛執照登記書（91偵7910卷，第63頁）附卷可稽。
(二)證人曾家然於原審審理中雖另證稱：伊沒有交付給丙○○4
    千元云云（原審第二卷，第50頁、96.8.28 筆錄）惟查：
１、被告即證人曾家然於高雄市調查處製作筆錄時業已證稱：「
    我除收受方素藝致送之賄款外，還曾收受監理黃牛……呂清
    山……等人透過黃春綿致送之賄款，渠等行賄之價碼與方素
    藝行賄之價碼相同」、「我幫方素藝、黃春綿、陳月珠、林
    德全、林俊南、呂清山……等監理黃牛轉送賄款給監考官丙
    ○○、黃煥文、己○○、戊○○、王飛南、洪志隆、柳啟德
    、黃庶煌、陳信男、林滿優、丁○○、甲○○、朱進雄、乙
    ○○等人，均係在收受賄款當天、考試結束後，約彼等到高
    雄市監理處停車場內我之車子或彼等之車子旁，將賄款親自
    交給他們……彼等收受我所轉交的賄款後不曾退還給我，彼
    等也都知道是為那名考生而收受我交給彼此的賄款，也知道
    賄款的來源是那位監理黃牛，……我也曾自彼等監考官手上
    取得上開監理黃牛轉送之賄款」等語（見91.3.29 、91.4.4
    、91.4.17之曾家然高雄市調查處調查筆錄）。
２、嗣證人曾家然於原審審理時亦證稱：是否曾經交錢給丙○○
    ，要他協助吳秀榕取得駕照，伊現在沒有印象，應該依之前
    在調查局所述為準（原審第五卷，第35頁、96.1.10 筆錄）
    。
３、本院審酌證人曾家然於原審及本院前審審理中因與被告丙○
    ○同庭應訊，而受有心理壓力，始迴避對被告不利證詞，相
    較之下，證人曾家然於接受調查局人員詢問時，因無被告丙
    ○○在場，其所受之心理壓迫狀態將較其於本院審理中為輕
    ，是尚難執證人曾家然前開迴避對被告不利之證詞而為被告
    丙○○有利之辯解。
二、本件曾家然、丙○○分別將吳秀榕筆試學科分數為100 分、
    路考術科分數為74分之不實事項登載於職務上所掌之「普通
    汽車駕駛執照登記書」之公文書上，並持之向高雄市監理處
    行使，使高雄市監理處不知情之承辦公務員陷於錯誤，以為
    吳秀榕之筆試及路考成績及格，因而核發汽車駕駛執照予吳
    秀榕之事實，復有普通汽車駕駛執照登記書（91偵7910 卷
    ，第63頁）附卷可稽。綜上，此部分被告曾家然、丙○○考
    生路考部分共同對於違背職務之行為收受吳秀榕賄賂；且與
    吳秀榕、呂清山共同基於明知為不實之事項，而使公務員登
    載於職務上所掌之公文書之事證明確。是本件被告丙○○所
    涉上開犯行，應堪認定。
肆、被告戊○○、甲○○、黃武南（已經本院判刑確定）部分（
    即事實欄「肆」部分）
一、本件考生即黃武南於91年1 月9 日，因擔心普通汽車駕駛執
    照之筆試考試無法通過，方素藝在高雄市監理處向黃武南保
    證舞弊價碼3 萬元，即可通過汽車考照，黃武南與方素藝、
    黃春綿共同透過曾家然關說戊○○、甲○○利用擔任自用小
    客車駕駛執照學科測驗（交通規則或機械常識筆試）考驗員
    或監考員職務之機會配合協助，嗣戊○○、甲○○共同允諾
    必要時在黃武南參加筆試時，於職務上予以協助，惟黃武南
    於筆試時，因狀況良好，未經戊○○、甲○○放水或其他特
    別指導筆試技巧情事而順利通過筆試，黃武南則於取得駕照
    後，依約於高雄市監理處附近車上交付3 萬元予方素藝，而
    黃春綿事後則於監理處之福利社內交付戊○○、甲○○每人
    賄款各5 千元之事實，業據被告戊○○、甲○○於本院審理
    時供承不諱（見本卷(二)第4 、71、72頁），核與證人即同案
    被告黃武南、證人方素藝、黃春綿、曾家然於調查局詢問時
    （見高雄市調處筆錄91.4.2之黃武南、方素藝筆錄、91.3.2
    6 、91.3.29 、91 .4.9 、91.4.25 之黃春綿筆錄、91.3.2
    9 、91.4.4、91.4.17 之曾家然筆錄）及證人即被告黃武南
    、證人方素藝、黃春綿於原審審理時（原審第五卷，96.2.1
    4 筆錄第222 至224 之黃武南部分；96.1.10 筆錄第9 、10
    頁之黃春綿部分、第20至25頁之方素藝部分筆錄）證述甚詳
    。
二、而黃武南透過方素藝、黃春綿行賄曾家然、戊○○、甲○○
    之事實，有方素藝、黃春綿之電話監聽譯文（91偵25231 卷
    ，第6 至9 頁、第46至48頁）在卷可參；又黃武南參加駕駛
    執照筆試，係由戊○○、甲○○擔任自用小客車駕駛執照學
    科測驗（交通規則或機械常識筆試）監考員、考驗員等情，
    有被告黃武南之普通汽車駕駛執照登記書（91偵7910卷，第
    54頁）附卷可稽。綜上，此部分被告戊○○、甲○○共同對
    於職務上之行為收受黃武南賄賂；被告黃武南、方素藝、黃
    春綿、曾家然關於違背職務行為共同行賄戊○○、甲○○之
    事證明確。
三、綜上所述，被告戊○○、甲○○有上開犯行，均堪以認定（
    曾家然、方素藝、黃春綿共同所涉貪污案件之判決情形同上
    所述）。
伍、被告戊○○對於職務上行為收受彭志成（另案偵辦）之賄款
    部分（即事實欄「伍」部分）：
一、上開事實，業據被告戊○○於本院審理時供承不諱（見本院
    卷(二)第4 、72項，核與證人彭志成、方素藝、黃春綿於調查
    局詢問時（高雄市調處91.4.10 之彭志成筆錄、91.4.2、91
    .4.4、91.4.9之方素藝筆錄、91.3.26 、91.3.29 、91.4.9
    、91.4. 25之黃春綿筆錄）、證人彭志成於原審審理時（原
    審第五卷，96.2.14 、第262 、263 筆錄）之情節相符。
二、而彭志成參加路考考試，係由戊○○擔任術科測驗（路試或
    特定項目）監考員等情，有彭志成之職業汽車駕駛執照登記
    書（91偵7910卷，第67頁、登記書有戊○○職章），復有原
    審依職權向高雄市監理處調取之彭志成之術科考驗評分表（
    原審第一卷，第182 頁、評分表有戊○○親筆簽名）附卷可
    資佐證。綜上，戊○○基於職務上行為收受彭志成賄賂之事
    證明確，犯行堪以認定。
三、起訴意旨雖認考生彭志成於路考Ｓ型倒退時壓線，戊○○仍
    讓其通過考試。惟本件業經證人即高雄市監理處第一科檢驗
    股股長曾秋蔭證稱：高雄市監理處於89至91年期間，自用小
    客車路考已經沒有考Ｓ型倒車，那時候還有考Ｓ型前進，考
    完後要倒車出來，倒車時若是壓線並不扣分，倒車壓線時會
    有警鈴聲音等語（原審第五卷，第28頁、96.1.10 筆錄）。
    是公訴人認此部分被告己○○有放水舞弊之違背職務情事，
    容有誤會，併予敘明。
陸、被告丁○○對於違背職務之行為收受翁世華（另案偵辦）之
    賄款部分（事實欄「陸」部分）：
    訊據被告丁○○固坦承於考生翁世華考驗駕照時，係高雄市
    監理處之工務員，負責汽、機車駕駛執照考驗及車輛檢驗等
    業務，並於翁世華路考時擔任考驗員，另由曾家然擔任監考
    員之職務；惟其矢口否認與曾家然共同收受翁世華賄賂之犯
    行，並辯稱伊於擔任路試考驗員或監考官期間，均未收受考
    生或監理黃牛賄款，亦未違背職務協助考生通過考試云云。
    經查：
一、本件考生翁世華，因擔心聯結車駕駛執照路考考試無法通過
    ，為能迅速取得聯結車駕駛執照，在監理黃牛王力生之勸說
    下，同意除繳交1 萬2 千元學費外，另支付8 千元向主、監
    考官行賄，於90年3 月12日，王力生安排翁世華前往高雄市
    ○○○○○路考，由王力生於上開監理機關之司令台附近交
    付熟識之高雄市監理處工務員王飛男1 萬元，翁世華、王力
    生另透過王飛男關說路考考驗員丁○○、監考員曾家然，由
    丁○○、曾家然於路試時，以向翁世華暗示保證通過路試、
    安心開完全程及提醒翁世華要提早轉彎，並於快壓線時，提
    醒翁世華注意之實際上未予嚴格扣分之方式，使翁世華順利
    通過路考，俟丁○○、曾家然並將路考術科分數為84分之不
    實事項登載於職務上所掌之「職業汽車駕駛執照登記書」之
    公文書上，並持之向高雄市監理處行使，使高雄市監理處不
    知情之承辦公務員陷於錯誤，因而核發汽車駕駛執照予翁世
    華，事後王飛南則將收取1 萬元，扣除其2 千元關說介紹費
    ，於高雄市監理處內交付曾家然賄款8 千元，並由曾家然轉
    交賄款4 千元予丁○○朋分之事實，業據證人翁世華、曾家
    然、王飛男於調查局詢問時（高雄市調處91.4.1、91.4.17
    、91.4.3筆錄）及證人曾家然、王飛男於原審審理時（原審
    第五卷，第35頁、96.1.10 之曾家然筆錄；原審第五卷，第
    62至67頁、96.1.10 之王飛男筆錄）證述甚詳。
二、被告丁○○與曾家然共同將翁世華之路考術科分數84分之不
    實事項登載於職務上所掌之「職業汽車駕駛執照登記書」之
    公文書上，並持之向高雄市監理處行使，使高雄市監理處不
    知情之承辦公務員陷於錯誤，以為翁世華之路考成績及格，
    因而核發汽車駕駛執照予翁世華之事實，復有職業汽車駕駛
    執照登記書（91偵7910卷，第74頁、登記書有丁○○及曾家
    然職章）附卷可稽。綜上，此部分被告丁○○、曾家然共同
    對於違背職務之行為收受翁世華賄賂；翁世華、王力生、王
    飛男關於違背職務行為共同行賄丁○○、曾家然，且與丁○
    ○、曾家然共同基於明知為不實之事項，而使公務員登
    載於職務上所掌之公文書之事證明確。是本件被告丁○○所
    涉上開犯行，應堪以認定（王力生、王飛男、曾家然所涉貪
    污案件之判決情形同上所述）。
柒、被告甲○○、包福彰（已經本院判刑確定）部分（事實欄「
    柒」部分）：
一、上開事實，業據被告甲○○與本院審理時供承不諱（見本院
    卷(二)第4 、72、73頁），核與同案被告包福彰於調查中自白
    ，證人方素藝、黃春綿於調詢時（高雄市調處91年4 月3 日
    「筆錄誤載為90年4 月3 日）之包福彰筆錄；91.4.2、91.
    4.4 、91.4.9 之方素藝筆錄；91.3.26 、91.3.29 、 91.
    4.9 、91 .4.2 5 之黃春綿筆錄）及證人包福彰、證人方素
    藝於原審審理時（原審第一卷，92.7.15 、第103 、112 頁
    之包福彰筆錄；原審第五卷，96.1.10 筆錄、第20至22頁之
    方素藝筆錄）證述甚詳，且互核相符。並有從方素藝上開住
    處扣得之便條紙1 張（91偵25228 卷，第4 頁），其上記載
    「方小姐（即方素藝）、包福彰9 月20日下午口試、收3 元
    （即3 萬元）」可資佐證。
二、又包福彰參加路考考試，係由甲○○擔任自用小客車駕駛執
    照術科測驗（路試或特定項目）考驗員及監考員等情，有包
    福彰之普通汽車駕駛執照登記書（91偵79 10 卷第58頁、登
    記書有甲○○職章）及原審依職權向高雄市監理處調取包福
    彰之術科考驗評分表（原審第一卷，第193 頁、評分表有甲
    ○○親筆簽名）附卷可資佐證。綜上，此部分被告甲○○對
    於違背職務之行為收受包福彰賄賂之事證明確。是被告甲○
    ○上開犯行，均堪以認定。
捌、被告甲○○、石允用（已經本院判刑確定）部分（即事實欄
    「捌」部分）：
一、上開事實，業據被告甲○○於本院審理時供承不諱（見本院
    卷(二)第4 、73頁），核與證人石允用、方素藝、黃春綿於調
    查局詢問時（高雄市調處91.4.3之石允用筆錄、91.4.2、9
    1.4.4 、91 .4.9 之方素藝筆錄、91.3.26 、91.3.29 、91
    .4.9、91.4.25 之黃春綿筆錄）、證人石允用、方素藝於原
    審審理時（原審第五卷，96.2.14 、第239 、240 頁之石允
    用筆錄；原審第五卷，96.1.10 筆錄、第20至22頁之方素藝
    筆錄）證述甚詳，且互核相符，並有方素藝與石允用之電話
    監聽譯文（調查卷第35、36頁）在卷可參。
二、石允用參加路考考試，係由甲○○擔任術科測驗（路試或特
    定項目）監考員等情，復有石允用之普通汽車駕駛執照登記
    書（91偵25227 卷，第4 頁、登記書有甲○○職章），附卷
    可資佐證。
三、綜上所述，本件事證明確，被告甲○○基於職務上行為收受
    石允用賄賂之犯行，堪以認定。
四、起訴意旨雖認石允用於路考中一直以一檔前進，被告甲○○
    仍通過考試。惟本件證人石允用證稱其於於路考時，因狀況
    良好，未經甲○○放水或其他特別指導路考技巧情事而順利
    考取駕照，已如前述。是公訴人認此部分被告甲○○有放水
    舞弊之違背職務情事，容有誤會，併予敘明。
玖、新舊法之比較：
一、按刑法前於94年2 月2 日修正公布，並於95年7 月1 日施行
    ，另刑法施行法第1 條之1 亦於95年6 月14日經總統以華總
    一義字第09500085181 號令公布施行。按行為後法律有變更
    者，適用行為時之法律，但行為後之法律有利於行為人者，
    適用最有利於行為人之法律，修正後刑法第2 條第1 項定有
    明文。此條規定係規範行為後法律變更所生新舊法律比較適
    用之準據法，本身尚無新舊法比較之問題，於新法施行後，
    應一律適用修正後刑法第2 條第1 項之規定，為「從舊從輕
    」之比較，先予敘明。次按貪污治罪條例自52年7 月15日經
    總統公布施行後，於62年、81年、85年、90年、92年及95年
    間曾數次修正，且就下列條文業有變更：
(一)公務員定義：81年7 月17日、85年10月23日修正公布之貪污
    治罪條例第2 條之規定均為「依據法令從事公務之人員，犯
    本條例之罪者，依本條例處斷；其受公務機關委託承辦公務
    之人，犯本條例之罪者，亦同。」；嗣於95年5 月30日修正
    公布（自95年7 月1 日施行）之貪污治罪條例第2 條規定為
    「公務員犯本條例之罪者，依本條例處斷。」；另刑法第10
    條第2 項公務員之定義，於被告行為後亦有變更，自有新舊
    法比較之問題。惟被告己○○、丙○○、丁○○、戊○○、
    甲○○等5 人，無論依修正前或修正後刑法第10條第2 項規
    定，均屬公務員，而應依貪污治罪條例論處，依「從舊」從
    輕原則，本案應依修正前之規定。
(二)對於違背職務之行為收受賄賂罪（即貪污治罪條例第4 條第
    1 項第5 款之罪）：81年7 月17日修正公布之貪污治罪條例
    就上開罪名之法定刑為「處無期徒刑或10年以上有期徒刑，
    得併科新台幣3 百萬元以下罰金」；嗣於85年10月23日修正
    公布之貪污治罪條例又修改其法定刑為「處無期徒刑或10年
    以上有期徒刑，得併科新台幣1 億元以下罰金」，並沿用迄
    今。本件被告己○○、丙○○、戊○○、甲○○、丁○○於
    89年至91年間所為，對於違背職務之行為收受考生賄賂之犯
    行，自行為後貪污治罪條例第4 條第1 項第5 款之規定迄今
    未經修正，是應依現行法即95年5 月30日修正公布（自95年
    7 月1 日施行）之貪污治罪條例第4 條第1 項第5 款之規定
    論罪科刑。
(三)對於職務上之行為收受賄賂罪（即貪污治罪條例第5 條第1
    項第3 款之罪）：81年7 月17日修正公布之貪污治罪條例就
    上開罪名之法定刑為「處7 年以上有期徒刑，得併科新台幣
    2 百萬元以下罰金」；嗣於85年10月23日修正公布之貪污治
    罪條例又修改其法定刑為「處7 年以上有期徒刑，得併科新
    台幣6 千萬元以下罰金」，並沿用迄今。經查：
１、被告甲○○於85年8 月15日所為對於職務上行為收受考生即
    石允用賄賂之行為，在其行為後貪污治罪條例既歷經修正，
    法律規定有所變更，經比較前開修正前、後條文之規定，以
    81年7 月17日修正公布之貪污治罪條例第5 條第1 項第3款
    之規定對被告甲○○最為有利，自應依刑法第2 條第1 項前
    段之規定，適用被告行為時法，即81年7 月17日修正公布施
    行之貪污治罪條例第4 條第1 項第5 款之規定處斷。
２、被告己○○、戊○○於90年間所為，對於職務上之行為收受
    考生賄賂之犯行，自行為後貪污治罪條例第5 條第1 項第3
    款之規定迄今未經修正，是應依現行法即95年5 月30日修正
    公布之貪污治罪條例第5 條第1 項第3 款之規定論罪科刑。
二、上開刑法法律變更，比較時應就罪刑有關之共犯、未遂犯、
    想像競合犯、牽連犯、連續犯、結合犯，以及累犯加重、自
    首減輕暨其他法定加減原因（如身分加減）與加減例等一切
    情形，綜其全部罪刑之結果而為比較（最高法院95年5 月23
    日95年度第8 次刑庭會議決議參照）。查本件被告行為後，
    刑法就下列條文部分業有修正：
(一)刑法第28條、第31條共犯之規定：
１、修正施行前規定「2 人以上共同實施犯罪之行為者，皆為正
    犯」，修正施行後規定「2 人以上共同實行犯罪之行為者，
    皆為正犯」，修法後將完全未參與犯罪行為之實行之陰謀共
    同正犯及預備共同正犯刪除。新舊法比較結果，以修正後之
    刑法第28條，有利於被告。
２、95年7 月1 日施行之刑法第31條第1 項，已從「因身分或其
    他特定關係成立之罪，其共同實施或教唆幫助者，雖無特定
    關係，仍以共犯論。」修正為「因身分或其他特定關係成立
    之罪，其共同實行、教唆或幫助者，雖無特定關係，仍以正
    犯或共犯論。但得減輕其刑」。自以修正後之「得減輕其刑
    」，較有利於行為人。
  (二)刑法第33條第5 款法定罰金刑最低刑度之變更：
    本件本件被告所應適用對於違背職務之行為收受賄賂罪、對
    於職務上之行為收受賄賂罪、行賄罪之規定（詳上述），均
    有罰金刑之規定。惟刑法就罰金刑之規定，依修正前刑法第
    33條第5 款規定，罰金刑應處銀元一元以上，並應依修正前
    罰金罰鍰提高標準條例第1 條規定，就其原定數額得提高為
    2 倍至10倍，但法律已依一定比率規定罰金或罰鍰之數額或
    倍數者，依其規定。惟修正後刑法第33條第5 款則規定：「
    罰金：新臺幣1 千元以上，以百元計算之」，而95年6 月14
    日修正公布之刑法施行法第1 條之1 第2 項規定：「94年1
    月7 日刑法修正時，刑法分則編未修正之條文定有罰金者，
    自94年1 月7 日刑法修正施行後，就其所定數額提高為30倍
    ，但72年6 月26日至94年1 月7 日新增或修正之條文，就其
    所定數額提高為3 倍」，經比較修正前後之罰金刑輕重，該
    罰金刑之最低刑度於修法後已有加重，故以95年7 月1 日修
    正公布施行前之規定較有利於被告，應依刑法第2 條第1 項
    前段規定，適用行為時之法律，亦即適用修正前之刑法規定
    科刑。
  (三)就牽連犯、連續犯條文之變更：
    被告行為後新法業已刪除牽連犯、連續犯之規定，依舊法得
    成立牽連犯之各該行為，於新法施行後因刪除牽連犯之規定
    ，應予分論併罰；又刪除連續犯之規定，雖非犯罪構成要件
    之變更，但顯已影響行為人刑罰之法律效果，自屬法律有變
    更，依新法第2 條第1 項規定，比較新、舊法結果，修正後
    之規定並非較有利於被告，是依刑法第2 條第1 項之規定，
    應適用行為時之法律，即應適用修正前刑法第55條牽連犯、
    第56條連續犯之規定。
  (四)無期徒刑減輕之適用：
    刑法第65條第2 項有關無期徒刑減輕之規定，自減輕為「7
    年以上有期徒刑」修正為「20年以下15年以上有期徒刑」，
    是以修正前刑法第65條第2 項之規定，有利於被告。
  (五)罰金刑加重及減輕時之適用：
    刑法罰金刑之加重，依修正後刑法第67條規定，其最高度及
    最低度同加重之，較修正前刑法第68條所定，僅加重其最高
    度，為不利於被告，自應適用修正前之刑法。而罰金刑之減
    輕，依修正後刑法第67規定，其最高度及最低度同減輕之，
    較修正前刑法第68條所定，僅減輕其最高度，為有利於被告
    自應適用修正後之刑法。
  (六)修正前刑法第51條規定：「數罪併罰，分別宣告其罪之刑，
    依左列各款定其應執行者：」其中第5 款規定：「宣告多數
    有期徒刑者，於各刑中之最長期以上，各刑合併之刑期以下
    ，定其刑期。但不得逾20年。」修正後刑法第51條第5 款規
    定：「宣告多數有期徒刑者，於各刑中之最長期以上，各刑
    合併之刑期以下，定其刑期。但不得逾30年。」比較結果，
    修正後刑法並非較有利於行為人，依刑法第2 條第1 項前段
    之規定，是應依修正前刑法第51條第5 款規定，定其應執行
    之刑。
三、綜上，本件經綜合比較新、舊法之適用結果，本件除被告甲
    ○○於85年8 月15日所涉違背職務之行為收受賄賂罪部分，
    應適用行為時法，即81年7 月17日公布施行之貪污治罪條例
    第5 條第1 項第3 款規定外，以修正前刑法規定有利於被告
    ，是應依修正後刑法第2 條第1 項前段規定，整體適用修正
    前之刑法規定及現行之貪污治罪條例之規定。至於褫奪公權
    、沒收部分，依從刑附屬於主刑，依主刑所適用之法律（最
    高法院95年5 月23日95年第8 次刑事庭會決議一、(五)）。
拾、論罪部分：
一、被告己○○部分：
  (一)被告己○○對於違背職務之行為收受鍾鳳珍、黃慶發賄款部
    分（事實欄「貳」一(一)之犯罪事實）：
１、核被告己○○所為，係犯貪污治罪條例第4 條第1 項第5 款
    之違背職務收受賄賂罪及刑法第216 條、第214 條之行使使
    公務員登載不實罪。被告己○○與鍾鳳珍、何豐富、黃慶發
    間，就行使使公務員登載不實罪部分，有犯意聯絡及行為分
    擔，均為共同正犯。
２、被告己○○所犯上開數罪間，有方法、目的之牽連關係，為
    牽連犯，應依修正前刑法第55條之規定，從一重違背職務收
    受賄賂罪處斷。被告己○○上開所犯刑法第216 條、第214
    條之行使使公務員登載不實事實部分，雖未經檢察官起訴，
    但與起訴事實部分具有牽連犯裁判上一罪關係，為起訴效力
    所及，本院自得一併審理。
  (二)被告己○○對於違背職務之行為收受陳安賜之賄款部分（事
    實欄「貳」一(二)之犯罪事實）：
１、核被告己○○所為，係犯貪污治罪條例第4 條第1 項第5 款
    之違背職務收受賄賂罪及刑法第216 條、第213 條、第214
    條之行使公務員登載不實文書罪及行使使公務員登載不實罪
    。
２、被告己○○與陳安賜、蔡光榮、方素藝、黃春綿就行使公務
    員登載不實文書罪及行使使公務員登載不實罪部分，有犯意
    聯絡及行為分擔，應依共同正犯論處。
３、被告己○○所犯上開數罪間，有方法、目的之牽連關係，為
    牽連犯，應依修正前刑法第55條之規定，從一重之違背職務
    收受賄賂罪處斷。被告己○○所犯上開刑法第216 條、第21
    4 條之行使使公務員登載不實事實，雖未經檢察官起訴，但
    與上開起訴論罪部分具有牽連犯之裁判上一罪關係，為起訴
    效力所及，本院自得一併審理。
  (三)被告己○○對於職務上之行為收受陳青君賄賂部分（事實欄
    「貳」二之犯罪事實）：
    核被告己○○所為，係犯貪污治罪條例第5 條第1 項第3 款
    之對於職務上行為收受賄賂罪。
  (四)被告己○○所涉上開數罪：
１、就其違背職務之行為收受賄賂部分：於89年9 月25日收受陳
    安賜賄賂8,000 元，於91年1 月28日收受鍾鳳珍賄賂5,000
    元，2 次收賄時間相隔1 年以上，且犯意各別，行為互殊，
    應予分論併罰。
２、就其職務上之行為收受賄賂部分：於90年12月19日收受陳青
    君賄賂4,000 元，此部分犯行，再與上開二次違背職務之收
    賄行為，分論併罰。
二、被告丙○○所涉部分（事實欄「肆」部分）：
１、核被告丙○○所為，係犯貪污治罪條例第4 條第1 項第5 款
    之違背職務收受賄賂罪及刑法第216 條、第213 條、第214
    條之行使公務員登載不實文書罪及行使使公務員登載不實罪
    。
２、被告丙○○與曾家然就路考違背職務收受賄賂部分，另被告
    丙○○與吳秀榕、呂清山就行使公務員登載不實文書罪及行
    使使公務員登載不實罪部分，有犯意聯絡及行為分擔，均應
    依共同正犯論處。
３、被告丙○○所犯上開數罪間，有方法、目的之牽連關係，為
    牽連犯，應依修正前刑法第55條後段之規定，從一重之違背
    職務收受賄賂罪處斷。被告丙○○所犯刑法第216 條、第21
    4 條之行使使公務員登載不實事實部分，雖未經檢察官起訴
    ，但與上開起訴論罪部分有裁判上一罪關係，本院自得一併
    審理。
三、被告戊○○、甲○○部分（事實欄「肆」、「伍」部分）：
  (一)被告戊○○、甲○○對於職務上之行為收受黃武南賄賂部分
    （事實欄「肆」部分）：
    核被告戊○○、甲○○所為，均係犯貪污治罪條例第5 條第
    1 項第3 款之對於職務上行為收受賄賂罪。被告戊○○、甲
    ○○就此部分有犯意聯絡及行為分擔，應依共同正犯論處。
  (二)被告戊○○對於職務上行為收受彭志成（另案偵辦）之賄款
    部分（事實欄「伍」部分）：核被告戊○○所為，係犯貪污
    治罪條例第5 條第1 項第3 款之對於職務上行為收受賄賂罪
    。
  (三)被告戊○○於90年9 月25日收受彭志成賄賂2,500元，於91
    年1 月9 日與被告甲○○共同收受黃武南賄賂各5,000 元，
    其先後犯行，時間緊接，所犯罪名相同，顯係出於概括犯意
    為之，為連續犯，應依修正前刑法第56條連續犯之規定論以
    一罪。
四、被告丁○○部分（事實欄「陸」）
１、核被告丁○○所為，係犯貪污治罪條例第4 條第1 項第5 款
    之違背職務收受賄賂罪及刑法第216 條、第213 條、第214
    條之行使公務員登載不實文書罪及行使使公務員登載不實罪
    。
２、被告丁○○與曾家然（另案審結）共同對於違背職務之行為
    及行使公務員登載不實文書罪；另與翁世華、王力生、王飛
    男共同就行使使公務員登載不實罪部分，有犯意聯絡及行為
    分擔，應依共同正犯論處。
３、被告丁○○所犯上開數罪間，有方法、目的之牽連關係，為
    牽連犯，應依修正前刑法第55條之規定，從一重之違背職務
    收受賄賂罪處斷。被告丁○○所犯刑法第216 條、第214 條
    之行使使公務員登載不實事實部分，雖未經檢察官起訴，但
    與上開起訴論罪部分有裁判上一罪關係，本院自得一併審理
    。
五、被告甲○○收受黃武南、包福彰、石允用賄賂（另行通緝）
    所涉部分（事實欄「肆」、「柒」、「捌」部分）：
  (一)被告甲○○、戊○○收受黃武南賄賂所涉部分（事實欄「肆
    」部分；按戊○○所涉部分，如前所述）：核被告甲○○所
    為，均係犯貪污治罪條例第5 條第1 項第3 款之對於職務上
    行為收受賄賂罪。被告戊○○、甲○○就此部分有犯意聯絡
    及行為分擔，應依共同正犯論處。
  (二)被告甲○○收受包福彰賄賂部分（事實欄「柒」部分）：
１、核被告甲○○所為，係犯貪污治罪條例第4 條第1 項第5 款
    之違背職務收受賄賂罪及刑法第216 條、第213 條、第214
    條之行使公務員登載不實文書罪及行使使公務員登載不實罪
    。
２、被告甲○○與包福彰、方素藝、黃春綿就行使公務員登載不
    實文書罪及行使使公務員登載不實罪部分，有犯意聯絡及行
    為分擔，應依共同正犯論處。
３、被告甲○○所犯上開數罪間，有方法、目的之牽連關係，為
    牽連犯，應依修正前刑法第55條後段之規定，從一重罪處斷
    ；亦即被告甲○○應論以違背職務收受賄賂罪，被告甲○○
    所犯刑法第216 條、第214 條之行使使公務員登載不實事實
    部分，雖未經檢察官起訴，但與上開起訴論罪部分，有牽連
    犯裁判上一罪關係，為起訴效力所及，本院自得一併審理。
  (三)被告甲○○收受石允用賄賂部分（事實欄「捌」部分）：
    核被告甲○○於85年8 月15日所為對於職務之行為收受賄賂
    罪犯行，應適用行為時法，即81年7 月17日公布施行之貪污
    治罪條例第5 條第1 項第3 款之對於職務上行為收受賄賂罪
    。
  (四)被告甲○○所涉上開數罪：
１、就其違背職務之行為收受賄賂部分：被告甲○○於89年9 月
    20日收受包福彰賄賂4,000 元，與90年11月5 日收受陳文進
    賄賂4,000 元（此部分已判刑確定），其上開2 次犯行，犯
    罪時間相距1 年1 月餘，難認係基於概括犯意為之，應認係
    數罪。
２、就其職務上之行為收受賄賂部分：被告甲○○於85年8 月15
    日收受石允用賄賂4,000 元，於91年1 月9 日與被告戊○○
    共同收受黃武南賄賂1 萬元，二次收賄時間相隔5 年以上，
    且犯意各別，行為互殊，應予分論併罰。被告所犯刑法第21
    6條、第214條之行使使公務員登載不實事實部分，雖未經檢
    察官起訴，但與上開起訴論罪部分有牽連犯之裁判上一罪關
    係，為起訴效力所及，本院自得一併審理。
拾壹、科刑及沒收：
一、被告己○○、丙○○、戊○○、甲○○、丁○○部分：
    被告己○○於：（1）89年9 月25日違背職務之行為收受陳
    安賜賄賂8,000 元、（2）91年1 月28日違背職務之行為收
    受鍾鳳珍賄賂5,000元、（3） 90年12月19日職務上之行為
    收受陳青君賄賂4,000 元；（4）被告丙○○於91年1 月31
    日與曾家然違背職務之行為收受吳秀榕賄賂4,000元；被告
    戊○○於：（1）90年9 月25日職務上之行為收受彭志成賄
    賂2,500 元，（2）91年1 月9日與被告甲○○職務上之行為
    共同收受黃武南賄賂1 萬元；被告甲○○於：（1）85年8月
    月15日職務上之行為收受石允用賄賂4,000 元、（2）89年
    9 月20日違背職務行為收受包福彰賄賂4,000 元、（3 ）91
    年1 月9 日與被告戊○○職務上行為共同收受黃武南賄賂1
    萬元。上開被告等所犯僅係藉機收取小額賄款，考量其情節
    輕微，且各次所得財物（連續犯合併計算各次數額之總合、
    共同正犯合併計算全體共同所得）均在新臺幣5 萬元以下，
    應適用現行貪污治罪條例第12條屬於刑法分則減輕事由性質
    之規定，分別減輕其刑，（按貪污治罪條例於85年10月23日
    修正公布，關於此部分情節輕微減輕其刑之規定，雖自同條
    例第11條移至第12條，惟其內容並未變更）。
二、原審予以被告己○○、丙○○、丁○○、戊○○、甲○○5
    人論科，固非無見，惟查：(一)被告行為後，刑法業於94年2
    月2 日修正公布，並於95年7 月1 日施行；另刑法施行法第
    1 條之1 ，亦於95年6 月14日經總統以華總一字第09500085
    81號令公布施行。於新法施行後，應適用新法第2 條第1 項
    之規定為從舊從新之比較。修正後刑法第10條第2 項所稱公
    務員，因舊法之規定已有變更，自有新舊法比較之問題。惟
    被告己○○、丙○○、丁○○、戊○○、甲○○等5 人，無
    論依修正前或修正後刑法第10條第2 項規定，均屬公務員，
    而應依貪污治罪條例論處。原審不依「從舊」從輕原則，逕
    依「新法」即修正後公務員定義論擬，自有未合。(二)被告戊
    ○○於90年9 月25日收受彭志成賄賂2,500 元，於91年1 月
    9 日與被告甲○○共同收受黃武南賄賂，被告戊○○此部分
    犯行係職務上收賄罪，且係基於概括之犯意為之，為連續犯
    ，原判決理由欄亦如此論述（見原判決第58面（六）之2.）
    ，但於判決主文卻記載為：「連續……對於『違背』職務之
    行為，收受賄賂……」（見原判決第4 面第13行），又於事
    實欄未認定係基於概括之犯意為之，亦有可議。次依刑法第
    51條第5 款規定，宣告多數褫奪公權者，僅就其中最長期間
    執行之。被告戊○○所犯上開各罪，其褫奪公權之期間，經
    原審比照主刑減刑之標準，分別諭知2 年6 月、2 年6 月、
    2 年，其應執行褫奪公權之期間應為2 年6 月，原審誤載為
    2 年5 月，併有未當。(三)被告甲○○於89年9 月20日違背職
    務收受包福彰賄賂4,000 元，於90年11月5 日違背職務收受
    陳文進賄賂4,000 元，上開2 次犯行，犯罪時間相距1 年又
    1 個多月，難認係基於概括之犯意，原判決主文及事實亦如
    此認定（見原判決第4 面倒數第11行至第3 行、第19面、第
    21面），但原判決又於理由欄論述兩者係基於概括之犯意為
    之，為連續犯（見原判決第60面倒數第8 行至第4 行），致
    理由與主文及事實之認定不相吻合，亦有未合。(四)按貪污治
    罪條例之共同貪污所得財物，採連帶追繳沒收（發還）主義
    。（最高法院93年台上字第213 號判決意旨）。就被告戊○
    ○、甲○○基於犯意之聯絡，共同對於職務上之行為收受賄
    賂，各收受黃武南之賄款5,000 元，共1 萬元，自應諭知共
    同收受賄款1 萬元連帶追繳沒收，如全部或一部無法追繳時
    ，以渠等財產連帶抵償之；且被告戊○○所犯上開連續對於
    職務上行為收受賄賂犯行，以此部分情節較重（此次共同收
    賄金額為1 萬元，另1 次為2,500 元），從一情節較重之重
    之本次犯行論以一罪，自應於主文論以「共同」連續，於被
    告甲○○所犯本罪主文亦應論以「共同」之旨。乃原判決僅
    就被告2 人各收取5,000 元賄款諭知追繳沒收，如全部或一
    部無法追繳時，以其財產抵償之，且未於該部分主文諭知「
    共同」之旨，亦有未當。(五)被告己○○關於起訴書附表一編
    號三所示對於職務上行為收受何楊美霞1,000元賄賂部分，
    應不成立犯罪（理由如後述），而原審為科刑之判決，自有
    未當。(六)被告丙○○關於起訴書一編號八所示對於職務上行
    為收受馬志良5,000 元賄賂部分，原審漏未審酌，亦有未當
    。被告5 人上訴意旨，或否認犯罪（己○○否認收受何楊美
    霞1,000 元賄賂部分除外），或指摘原判決量刑過重不當，
    固無足取，公訴人上訴意旨，執前開(一)情詞，被告己○○上
    訴意旨，執前開(五)情詞，指摘原審此部分判決不當，為有理
    由，及原審此部分判決有上述(二)至(四)、(六)之可議，自應由本
    院將原審此部分判決撤銷改判。審酌被告己○○、丙○○、
    戊○○、甲○○、丁○○等5 人係公務人員，與上開監理黃
    牛勾串舞弊收賄之犯罪時間長達6 年以上，致使高雄市監理
    處之駕駛執照考試喪失公信性，殊屬非是，惟念被告5 人犯
    罪所得無多，被告戊○○、甲○○於本院審理時坦承犯行，
    態度尚可等一切情狀，分別量處如主文所示之刑。又被告己
    ○○等5 人所犯違反貪污治罪條例之罪，既經宣告有期徒刑
    以上之刑，均應依同條例第17條之規定，均併予宣告褫奪公
    權如主文所示（按貪污治罪條例於85年10月23日修正公布，
    關於褫奪公權之規定，雖自同條例第16條移至第17條，惟其
    內容並未變更）。查本件被告己○○等5 人之犯罪時間，均
    在96年4 月24日以前，另依中華民國96年罪犯減刑條例第3
    條第1 項第1 款規定：「犯貪污治罪條例第4 條至第6 條之
    罪，經宣告死刑、無期徒刑或逾有期徒刑1 年6 月之刑者，
    不予減刑，但依同條例第12條規定減輕其刑者，不在此限。
    」本件被告被告己○○等5 人係犯貪污治罪條例第4 條至第
    6 條之罪，且情節輕微而其所得財物在5 萬元以下，並依同
    條例第12條第1 項之規定減輕其刑，已如前述，渠等犯罪時
    間既在96年4 月24日以前，依上揭減刑條例第3 條第1 項第
    1 款但書規定，爰依同條例第2 條、第7 條及第14條之規定
    減其宣告刑，並各量處如主文所示之宣告刑及減得之刑，其
    褫奪公權部分，並比照主刑部分減為二分之一。被告己○○
    等5 人同時有二種刑（情節輕微交付財物未滿5 萬元、減刑
    ）之減輕事由，應依刑法第70條之規定遞減之。又被告己○
    ○、戊○○及甲○○所犯部分並定其應執行之刑。本件被告
    己○○等5 人所犯係貪污治罪條例第4 條至第6 條之罪，其
    所收受之上開賄賂，應依現行之貪污治罪條例第10條第1 項
    、第2 項之規定，均追繳沒收之，如全部或一部無法追繳時
    ，均應以其財產抵償之（按貪污治罪條例於85年10月23日修
    正公布，關於追繳沒收之規定，雖自同條例第9 條移至第10
    條，惟其內容並未變更）。被告戊○○、甲○○共同對於職
    務上之行為收受黃武南之賄款各5,000 元，合計1 萬元，應
    諭知共同收受賄款1 萬元連帶追繳沒收，如全部或一部無法
    追繳時，以渠等財產連帶抵償之。至於被告丙○○與曾家然
    共同所得財物4,000 元部分；被告丁○○與曾家然共同所得
    財物8,000 元部分，亦均應分別諭知連帶追繳沒收，如全部
    或一部無法追繳時，均分別以其等財產連帶抵償之。
乙、不另無罪諭知部分：
壹、起訴書附表一編號四部分：
一、公訴意旨以鄧天喜（另案偵辦）為使汽車考照能順利通過，
    透過方素藝向監理人員行賄，鄧天喜於89年9 月25日，在高
    雄市監理處旁都會公園將3 萬元賄款交付方素藝，方素藝再
    將其中4,000 元透過黃春綿轉交己○○，方素藝並自監理人
    員處事先取得相同內答筆試考題，並將考題交付鄧天喜，鄧
    天喜因此通過考試。因認被告己○○涉犯貪污治罪條例第4
    條第1 項第5 款之違背職務收受賄賂罪。
二、公訴意旨認被告己○○涉犯此部分罪嫌，無非以起訴書附表
    一編號四證據欄所示各項證據，為其論據。惟證人鄧天喜業
    於原審證稱伊沒有事先跟筆試監考官拿考題等語（原審第五
    卷，96.1.10 筆錄）；另就卷附鄧天喜之普通汽車駕駛執照
    登記書、術科考試評分表（原審第一卷，第149 頁），被告
    己○○於鄧天喜路考部分，擔任術科測驗（路考）考驗員及
    監考員並未監考筆試部分。此外，復查無其他積極證據足認
    被告有何此部分被訴之違背職務收受賄賂犯行，既屬不能證
    明被告有被訴之此部分犯罪，本應為無罪之諭知；然起訴意
    旨認此部分與被告己○○上開論罪科刑之違背職務收受賄賂
    罪部分，有裁判上一罪之連續犯關係，爰不另為無罪之諭知
    。
貳、起訴書附表一編號五部分：
一、公訴意旨以籃瀧鑫（另案審結）為使汽車考照能順利通過，
    透過方素藝向監理人員行賄，籃瀧鑫於91年2 月下旬，在高
    雄市監理處旁圍牆，將2 萬5,000 元賄款交付方素藝，方素
    藝再將其中5,000 元透過黃春綿轉交己○○，籃瀧鑫因此通
    過考試。因認被告己○○涉犯貪污治罪條例第4 條第1 項第
    5 款之違背職務收受賄賂罪。
二、公訴意旨認被告己○○涉犯此部分罪嫌，無非以起訴書附表
    一編號五證據欄所示各項證據，為其論據。惟證人籃瀧鑫業
    於原審審理時證稱伊於91年2 月間有到高雄市監理站考駕照
    ，要考試之前，有位男子（即前述劉國安）帶我到車上，在
    伊身上裝振動器，衣領上裝麥克風，他要伊念題目給他，答
    案他會用振動方式告訴伊，選擇題是答案是1 振動1 次，答
    案是2 振動2 次，以此類推，是非題也是用振動1 次或2 次
    代表是或非等語（原審第六卷，第17至19頁、96.4.11 筆錄
    ），是本件被告己○○顯未幫忙籃瀧鑫通過筆試。此外復查
    無其他積極證據，足認被告有何此部分被訴之違背職務收受
    賄賂犯行，既屬不能證明被告有此部分犯行，本應為無罪之
    諭知；然起訴意旨認此部分與被告己○○上開論罪科刑之違
    背職務收受賄賂罪部分，有裁判上一罪之連續犯關係，爰不
    另為無罪之諭知。
參、起訴書附表一編號六部分：
一、公訴意旨以考生王武仁（另案偵辦）為使汽車考照能順利通
    過，透過監理黃牛呂清山（業經經高雄地方法院檢察署以91
    年度偵字第23334 號為不起訴處分）向監理人員行賄，王武
    仁於91年3 月21日，在高雄市監理處，將3 萬元賄款交付呂
    清山，呂清山將其中5,000 元轉交被告己○○，王武仁因此
    通過考試。因認被告己○○涉犯貪污治罪條例第4 條第1 項
    第5 款之違背職務收受賄賂罪。
二、公訴意旨認被告己○○涉犯此部分罪嫌，無非以起訴書附表
    一編號六證據欄所示各項證據，為其論據。惟本件監理黃牛
    呂清山涉嫌行賄部分，業經不起訴處分（如上述）；另王武
    仁於調查局亦否認有行賄事實（調查卷第192 頁反面）。此
    外，復查無其他積極證據，足認被告有何此部分被訴之違背
    職務收受賄賂犯行，既屬不能證明被告有此部分犯罪，本應
    為無罪之諭知；然起訴意旨認此部分如成立犯罪，因與上開
    論罪科刑之違背職務收受賄賂罪部分，有裁判上一罪之連續
    犯關係，爰不另為無罪之諭知。
肆、起訴書附表一編號七部分：
一、公訴意旨以被告己○○收受林志勳（原名林俊南、另案偵辦
    ）轉交不詳考生之汽車筆試賄款1 至2 次。因認被告己○○
    涉犯貪污治罪條例第4 條第1 項第5 款之違背職務收受賄賂
    罪。
二、公訴意旨認被告己○○涉犯此部分罪嫌，無非以起訴書附表
    一編號七證據欄所示各項證據，為其論據。惟證人林志勳業
    於原審審理時證稱伊有見過己○○，但沒有拿錢給他等語（
    原審第五卷，96.1.10 筆錄）。此外，復查無其他積極證據
    足認被告有何此部分被訴之違背職務收受賄賂罪嫌，既屬不
    能證明被告有此部分犯行，本應為無罪之諭知；然起訴意旨
    認此部分與上開論證屬實之違背職務收受賄賂罪部分，有裁
    判上一罪之連續犯關係，爰不另為無罪之諭知。
伍、起訴書附表一編號九部分：
一、公訴意旨以謝麗娜、黃雪娥為使汽車考照能順利通過，透過
    監理黃牛李文欽（另案偵辦）向監理人員行賄，謝麗娜於84
    年10月27日，在高雄市監理處將3 萬元賄款交付李文欽，李
    文欽再透過監理人員陳信男（另案審結）將其中5,000 元筆
    試賄款交予丙○○，渠等因此通過考試。因認被告丙○○涉
    犯貪污治罪條例第4 條第1 項第5 款之違背職務收受賄賂罪
    。
二、公訴意旨認被告丙○○涉犯此部分罪嫌，無非以起訴書附表
    一編號九證據欄所示各項證據，為其論據。惟證人李文欽業
    於原審審理時證稱伊並未介紹考生謝麗娜、黃雪娥給陳信男
    ，亦無以每人1 萬元代價向丙○○行賄等語（原審第五卷，
    96.1.10 筆錄、第64頁）。此外復查無其他積極證據，足認
    被告有何此部分被訴之違背職務收受賄賂犯行，既屬不能證
    明被告有此部分犯行，本應為無罪之諭知；然起訴意旨認此
    部分與被告丙○○上開論罪科刑之違背職務收受賄賂罪部分
    ，有裁判上一罪之連續犯關係，爰不另為無罪之諭知。
陸、起訴書附表一編號十四部分：
一、公訴意旨以洪金竹為使汽車考照能順利通過，透過方素藝向
    監理人員行賄，於91年2 月22日，在高雄市監理處，將4 萬
    5,000 元賄款交付方素藝，方素藝再將其中5,000 元透過黃
    春綿轉交戊○○，方素藝並自監理人員處事先取得相同內答
    筆試考題，洪金竹因此通過考試。因認被告戊○○涉犯貪污
    治罪條例第4 條第1 項第5 款之違背職務收受賄賂罪。
二、公訴意旨認被告戊○○涉犯此部分罪嫌，無非以起訴書附表
    一編號十四證據欄所示各項證據，為其論據。惟證人洪金竹
    業於原審審理時證稱伊考駕照過程中在監理處停車場車上拿
    4 萬5,000 元及一些證件給一名女子（即方素藝），她說拿
    4 萬5,000 元一定可以取得駕照，在停車場上除了拿3 份考
    題給我看外，還有在我身上裝振動器、小麥克風等語（原審
    第六卷、第11至12頁、96.4.11 筆錄），是本件被告戊○○
    顯未幫忙洪金竹通過筆試。此外，復查無其他積極證據足認
    被告有何公訴意旨指訴之此部分違背職務收受賄賂之犯行，
    既屬不能證明被告有此部分被訴犯行，本應為無罪之諭知；
    然起訴意旨認此部分與被告戊○○上開論證屬實之違背職務
    收受賄賂罪部分，有裁判上一罪之連續犯關係，爰不另為無
    罪之諭知。
柒、起訴書附表一編號十七部分：
一、公訴意旨以劉志堅為使汽車考照能順利通過，透過李文欽（
    另案偵辦）交不詳金額給監理人員，李文欽再將其中3,000
    元交給戊○○，致使不太識字之劉志堅因而通過考試。因認
    被告戊○○涉犯貪污治罪條例第4 條第1 項第5 款之違背職
    務收受賄賂罪。
二、公訴意旨認被告戊○○涉犯此部分罪嫌，無非以起訴書附表
    一編號十七證據欄所示各項證據，為其論據。惟本件調查卷
    及偵查卷僅有「劉志聖」筆錄與汽車駕駛執照登記書，並無
    起訴書附表所載劉志堅相關資料。此外除「劉志聖」單一證
    述，亦無其他積極證據足認被告有何公訴意旨指訴之此部分
    違背職務收受賄賂之犯行，自屬不能證明被告有此部分犯罪
    ；然起訴意旨認此部分與被告戊○○上開論罪科刑之違背職
    務收受賄賂罪部分，有裁判上一罪之連續犯關係，爰不另為
    無罪之諭知。
捌、起訴書附表一編號十八部分：
一、公訴意旨以侯宏昇為使汽車考照能順利通過，將不詳金額賄
    款交付李文欽，並透過李文欽（另案偵辦）於84年8 月7 日
    、同年9 月30日，在不詳地點透過陳信男將其中3,000 元交
    予戊○○，侯宏昇因此通過考試。因認被告戊○○涉犯貪污
    治罪條例第4 條第1 項第5 款之違背職務收受賄賂罪。
二、公訴意旨認被告戊○○涉犯此部分罪嫌，無非以起訴書附表
    一編號十八證據欄所示各項證據，為其論據。惟證人李文欽
    業於原審證稱伊與學員（即侯宏昇）都不認識，伊只與監理
    處人員打完招呼後，人就走了等語（原審第五卷，第64頁、
    96.1.10 筆錄）。此外，復查無其他積極證據足認被告有何
    公訴意旨指訴之此部分違背職務收受賄賂之犯行，自屬不能
    證明被告有此部分被訴之犯行；然起訴意旨認此部分與被告
    戊○○上開論罪科刑之違背職務收受賄賂罪部分，有裁判上
    一罪之連續犯關係，爰不另為無罪之諭知，併此敘明。
玖、起訴書附表一編號十九部分：
一、公訴意旨以董銀三為使汽車考照能順利通過，透過方素藝向
    監理人員行賄，董銀三將1 萬5,000 元賄款經由不知名男子
    交付方素藝，方素藝再透過黃春綿將其中4,000 元交予丁○
    ○，董銀三因此通過考試。因認被告丁○○涉犯貪污治罪條
    例第4 條第1 項第5 款之違背職務收受賄賂罪。
二、公訴意旨認被告丁○○涉犯此部分罪嫌，無非以起訴書附表
    一編號十九證據欄所示各項證據，為其論據。惟本件證人方
    素藝並未證稱有收受董銀三交付之1 萬5,000 元賄款，並透
    過黃春綿將其中4,000 元轉交丁○○等情；另扣案之方素藝
    便條紙，亦無有關董銀三部分之資料。此外，復查無其他積
    極證據足認被告有何公訴意旨指訴之此部分違背職務收受賄
    賂犯行，既屬不能證明被告有此部分被訴之犯行，本應為無
    罪之諭知；然起訴意旨認此部分與被告丁○○上開論罪科刑
    之違背職務收受賄賂罪部分，有裁判上一罪之連續犯關係，
    爰不另為無罪之諭知。
拾、起訴書附表一編號二十部分：
一、公訴意旨以劉志聖為使汽車考照能順利通過，於84年9 月30
    日，在高雄市監理處，以不詳金額透過李文欽（另案偵辦）
    向監理人員行賄，李文欽再透過陳信男交付丁○○5,000 元
    ，因而通過考試。因認被告丁○○涉犯貪污治罪條例第4 條
    第1 項第5 款之違背職務收受賄賂罪。
二、公訴意旨認被告丁○○涉犯此部分罪嫌，無非以起訴書附表
    一編號二十證據欄所示各項證據，為其論據。惟本件業據證
    人劉志聖證稱伊考照當天，筆試部分有的題目我看不懂，伊
    仍把全部題目都作答，沒有把握伊所填寫的答案是否正確，
    但確實通過筆試，路考時沒有壓到感應線，順利拿到駕照等
    語（91.5.2高雄市調處筆錄，調查卷第265 頁）。此外，復
    查無其他積極證據，足認被告有何公訴意旨指訴之此部分違
    背職務收受賄賂犯行，既屬不能證明被告有此部分被訴犯行
    ，本應為無罪之諭知；然起訴意旨認此部分與被告丁○○上
    開論罪科刑之違背職務收受賄賂罪部分，有裁判上一罪之連
    續犯關係，爰不另為無罪之諭知。
拾壹、起訴書附表一編號二十一部分：
一、公訴意旨以李宗憲為使大貨車考照能順利通過，透過方素藝
    向監理人行賄，於91年2 月22日在高雄市監理處門口，將不
    詳賄款經由不知名男子交付方素藝，方素藝再透過黃春綿將
    其中2,500 元賄款交予丁○○，因此通過考試。因認被告丁
    ○○涉犯貪污治罪條例第4 條第1 項第5 款之違背職務收受
    賄賂罪。
二、公訴意旨認被告丁○○涉犯此部分罪嫌，無非以起訴書附表
    一編號二十一證據欄所示各項證據，為其論據。惟本件業據
    證人李宗憲於原審審理時證稱，伊取得駕照過程無人幫助，
    也沒有拿錢出來等語（原審第六卷，第6 頁、96.4.11 筆錄
    ）。此外，復查無其他積極證據，足認被告有何公訴意旨指
    訴之此部分違背職務收受賄賂犯行，既屬不能證明被告有被
    訴之此部分犯行，本應為無罪之諭知；然起訴意旨認此部分
    與被告丁○○上開論罪科刑之違背職務收受賄賂罪部分，有
    裁判上一罪之連續犯關係，爰不另為無罪之諭知。
拾貳、起訴書附表一編號二十三部分：
一、公訴意旨以黃士銘為使大貨車考照能順利通過，於91年1 月
    5 日在華榮輪胎行，透過監理黃牛陳國強（業經檢察官為不
    起訴處分確定）向監理人員行賄，黃士銘將1 萬5,000 元賄
    款交付陳國強，陳國強再將其中2,500 元賄款交予丁○○，
    黃士銘因此通過考試。因認被告丁○○涉犯貪污治罪條例第
    4 條第1 項第5 款之違背職務收受賄賂罪。
二、公訴意旨認被告丁○○涉犯此部分罪嫌，無非以起訴書附表
    一編號二十三證據欄所示各項證據，為其論據。惟本件業據
    證人陳國強於原審審理時證稱華榮輪胎老闆包的紅包是補習
    費用，第一個兒子來是1 萬5,000 元，伊沒有將其中一部份
    的錢交給丁○○等語（原審第五卷，第69頁、96.1.10 筆錄
    ）。此外，復查無其他積極證據，足認被告有何公訴意旨指
    訴之此部分違背職務收受賄賂犯行，既屬不能證明被告有被
    訴之此部分犯行，本應為無罪之諭知；然起訴意旨認此部分
    與被告丁○○上開論罪科刑之違背職務收受賄賂罪部分，有
    裁判上一罪之連續犯關係，此部分爰不另為無罪之諭知。
拾參、起訴書附表一編號二十四部分：
一、公訴意旨以夏秀花、夏福就為使汽車考照能順利通過，透過
    李文欽（另案偵辦）向監理人員行賄，李文欽收受賄款後，
    透過陳信男將其中賄款各5,000 元交予丁○○，2 人因此通
    過考試。因認被告丁○○涉犯貪污治罪條例第4 條第1 項第
    5 款之違背職務收受賄賂罪。
二、公訴意旨認被告丁○○涉犯此部分罪嫌，無非以起訴書附表
    一編號二十四證據欄所示各項證據，為其論據。惟證人李文
    欽業於原審審理時證稱伊並未介紹考生夏秀花、夏福給陳信
    男，亦無以每人1 萬元代價向丁○○行賄等語（原審第五卷
    ，96.1.10 筆錄、第63、64頁）。此外，復查無其他積極證
    據，足認被告有何公訴意旨指稱之此部分違背職務收受賄賂
    罪嫌，此部分既屬不能證明被告犯罪，本應為無罪之諭知；
    然起訴意旨認此部分與被告丁○○上開論罪科刑之違背職務
    收受賄賂罪部分，有裁判上一罪之連續犯關係，此部分爰不
    另為無罪之諭知，併此敘明。
拾肆、起訴書附表一編號二十七部分：
一、公訴意旨以何起睿（原名何品旻）為使汽車考照能順利通過
    ，透過方素藝向監理人員行賄，何品旻將3 萬元賄款交付方
    素藝，方素藝再透過黃春綿將其中4,000 元賄款交予甲○○
    ，何品旻於筆試前即取得試題等方式，因此通過考試。因認
    被告甲○○涉犯貪污治罪條例第4 條第1 項第5 款之違背職
    務收受賄賂罪。
二、公訴意旨認被告甲○○涉犯此部分罪嫌，無非以起訴書附表
    一編號二十七證據欄所示各項證據，為其論據。惟此部分被
    告甲○○於何起睿考照時，係擔任術科測驗（路考）考驗員
    及監考員之職務，有卷附何起睿之普通汽車駕駛執照登記書
    及術科考驗評分表在卷。此外，復查無其他積極證據，足認
    被告有何公訴意旨指稱之違背職務收受賄賂罪嫌，被告被訴
    此部分犯行既屬不能證明，本應為無罪之諭知；然起訴意旨
    認此部分與被告甲○○上開論罪科刑之違背職務收受賄賂罪
    部分，有裁判上一罪之連續犯關係，此部分爰不另為無罪之
    諭知。
拾伍、起訴書附表一編號二十八部分：
一、公訴意旨以顏茂雄為使汽車考照能順利通過，於84年11月2
    日，在高雄市監理處透過不詳男子向監理人員行賄，顏茂雄
    將1 萬2,000 元賄款由不知名男子交付陳信男，再將其中3,
    000 元賄款交予監考人員甲○○，顏茂雄因此而通過考試。
    因認被告甲○○涉犯貪污治罪條例第4 條第1 項第5 款之違
    背職務收受賄賂罪。
二、公訴意旨認被告甲○○涉犯此部分罪嫌，無非以起訴書附表
    一編號二十八證據欄所示各項證據，為其論據。惟證人顏茂
    雄業於原審審理時證稱伊考駕照付出1 萬2,000 元，付錢的
    目的是要請陳信男教我路考及筆試，本件筆試及路考是自己
    考過的等語（原審第二卷，第54頁、92.8.28 筆錄）；此外
    ，復查無其他積極證據，足認被告甲○○有何公訴意旨指訴
    之此部分違背職務收受賄賂犯行。然起訴意旨認此部分與被
    告甲○○上開違背職務收受賄賂論罪部分，有裁判上一罪之
    連續犯關係，此部分爰不另為無罪之諭知。
拾陸、起訴書附表二部分：
一、公訴意旨以被告己○○於90年4 月12日未依規定前往高雄市
    ○鎮區○○路五號一路發公司驗車，且收受該公司職員吳振
    江（另案偵辦）致送之9,000 元賄款，即審核通過，未依規
    定於90年2 月26日前往高雄市○○區○○街5 號欣德路通運
    股份有限公司（下稱欣德路公司）驗車，且收受該公司管理
    部主任歐英順（另案偵辦）致送之5,700 元賄款；被告丙○
    ○於90年9 月13日未依規定前往一路發通運股份有限公司（
    下稱一路發公司）驗車，且收受該公司吳振江致送之5,600
    元賄款，分別於87年3 月16日、90年11月26日未依定前往欣
    德路公司驗車，且收受該公司歐英順致送之3,300 元及6,90
    0 元賄款，於89年5 月15日、90年7 月5 日及未依規定前往
    高雄縣仁武鄉○○路304 號台塑貨運公司驗車，且收受該公
    司孫東海致送之各9,000 元賄款；被告丁○○於89年9 月8
    日未依規定前往一路發公司驗車，且收受該公司吳振江致送
    之5,700 元賄款。因認被告己○○、丙○○、丁○○涉犯貪
    污治罪條例第4 條第1 項第5 款之違背職務收受賄賂罪。
二、公訴意旨認被告己○○、丙○○、丁○○涉犯此部分罪嫌，
    無非以起訴書附表二證據欄所示各項證據，為其論據。
三、惟查，被告己○○、丙○○、丁○○分別被訴違背職務收受
    欣德路公司、一路發公司、台塑貨運公司賄款部分，固經證
    人即一路發公司職員吳振江、欣德路公司職員歐英順、台塑
    貨運公司職員孫東海證述在案；但本件被告己○○、丙○○
    、丁○○均否認有收受上開賄款之事實，而歐英順、吳振仁
    、孫東海是否確有交付賄款予被告己○○、丙○○、丁○○
    ，除吳振江、歐英順、孫東海之供述證據外，並無其他佐證
    ，而卷附車輛檢驗紀錄表亦不足以證明被告有違背職務之情
    事。此外，復查無其他積極證據，足認被告己○○、丙○○
    、丁○○有何公訴意旨指訴之此部分違背職務收受賄賂罪嫌
    ，自屬不能證明被告3 人有公訴人指訴之此部分犯行。然起
    訴意旨認此部分與被告己○○、丙○○、丁○○上開違背職
    務收受賄賂論罪科刑部分，有裁判上一罪之連續犯關係，此
    部分爰不另為無罪之諭知。
拾柒、起訴書附表三部分（被告己○○除外）：
一、公訴意旨以被告丙○○於91年1 月4 日，在高雄市監理處執
    行何楊美霞代辦之乙部ZL-2201 號（舊車號AC-7759） 之黑
    色喜美小客車新領牌照檢驗，擔任第一段檢驗員時，收受何
    楊美霞交付之1,000 元賄賂，未詳實查看引擎號碼，致何楊
    美霞得以同型同色同廠牌車輛替代檢驗矇混通過檢驗，順利
    領取新牌照；甲○○則於擔任第二段檢驗員時，收受何楊美
    霞交付之陋規100 元。因認被告丙○○、甲○○涉犯貪污治
    罪條例第4 條第1 項第5 款之違背職務收受賄賂罪。
二、公訴意旨認被告丙○○、甲○○涉犯此部分罪嫌，無非以起
    訴書附表三證據欄所示各項證據，為其論據。惟本件證人何
    楊美霞就僅證述上述被告己○○有收取「小費禮數」之賄款
    100 元而順利通過驗車之事實（高雄市調處91.4.1筆錄、原
    審第五卷，第46頁、96.1.10 審理筆錄）；又本件何楊美霞
    之電話監聽譯文（91偵25225 卷，第22頁），亦無此部分被
    告丙○○、甲○○收受何楊美霞賄賂之事實；此外，復查無
    其他積極證據足認被告丙○○、甲○○有何公訴意旨指訴之
    此部分違背職務收受賄賂之行為，自屬不能證明被告2 人有
    此部分犯罪。惟公訴意旨認此部分因與被告丙○○、甲○○
    上開違背職務收受賄賂論罪部分，有裁判上一罪之連續犯關
    係，故此部分不另為無罪之諭知，併此敘明。
拾捌、起訴書附表一編號三部分：
一、公訴意旨略以：同案被告何楊美霞於90年12月25日，前往高
    雄市監理處代為檢驗世峰車行委託檢驗車齡已逾10年之舊車
    ，代檢費用1,000 元，何楊美霞因擔心檢驗無法通過，經友
    人陳志賢建議前往第二驗車道，由被告己○○實施驗車，何
    楊美霞為順利通過驗車及辦理車輛過戶手續，遂基於關於違
    背職務行為行賄公務員之犯意聯絡，於驗車時交付己○○及
    另名不詳檢驗員賄款各100 元，請己○○配合協助，嗣己○
    ○基於職務上之行為收受賄賂之犯意，收受何楊美霞俗稱「
    小費禮數」之賄款100 元，惟上開舊車性能良好，未經己○
    ○放水而順利通過驗車。因認被告己○○有犯對於職務上行
    為收受賄賂罪嫌。
二、公訴人認被告己○○有上開罪嫌，係以同案被告何楊美霞之
    指述，及其之電話監聽譯文（91偵25225 卷第22頁）可參，
    為其論據。惟查何楊美霞之上開電話監聽譯文內容，係渠於
    90 年12 月25日10時5 分許，與一綽號「賢仔」之男子之對
    話，該男子告以「今天走二線己○○就好」，另同日11時30
    分許，係何楊美霞與某男之對話，何女表示已經驗過了等語
    。以上各情，並不足以證明己○○有收受向楊美霞1000元之
    情事。此外，復查無其他確切之證據足證己○○有公訴人所
    指之犯行，尚難僅憑同案被告何楊美霞單一之指述，遽入人
    罪，被告己○○此部分犯罪，尚屬不能證明。惟公訴人認被
    告己○○此部分與其前開論罪科刑部分，具有連續犯之裁判
    上一罪關係，故不另為此部分無罪之諭知。
拾玖、起訴書附表一編號八部分：
一、公訴意旨略以：考生馬志良為使大貨車考照能順利通過，透
    過監理黃牛陳月珠向監理人行賄，於91年3月1日，在高雄市
    監理處福利社門口，馬志良將1萬5,000元交與陳月珠有犯意
    聯絡之不詳女子，陳女再將其中5,000元轉交予監理人員李
    文浩（另案偵辦），再由李文浩分一半2,500元給丙○○，
    嗣馬志良於路考S 型後退壓線，仍通過考試，因認被告丙○
    ○有犯違背職務收受賄賂、偽造文書等罪嫌。
二、公訴人認被告丙○○有上開罪嫌，係以證人馬志良之自白，
    卷附之登記書、電話通訊譯文及黃春綿筆錄等為其論據。訊
    據被告堅決否認亦上開犯行，辯稱：並無考照時對馬志良放
    水之情事，亦無收受2,500元賄款之不法行為等語。經查：
  (一)馬志良97年7 月15日於第一審調查時陳稱：「我當時做生意
    很忙，擔心大貨車駕照路考考不過。當天我到監理處本來就
    是報名要參加路考，後來遇到一位女子主動來搭訕，表示只
    要花1 萬5,000 元就可以過關。我為了避免考不過就花1 萬
    5,000 元」、於96年1 月10日第一審審理時亦稱：「（當時
    是否透過監理處黃牛陳月珠幫忙你，使你能夠順利考上大貨
    車執照？）有的，但是什麼名字我不知道，只知道是個女的
    。」、「（你是否知道你交給該名女子的錢，後來轉到丙○
    ○的手上，你是否知悉？）我都不知道，後來那女子打電話
    來叫我去考試，我就去考了。」等語，足見馬志良之自白，
    僅能證明其賄款係交給一名「不詳女子」而已，並不能證明
    被告丙○○有收受賄款。
  (二)再者，馬志良於96年1月10日第一審審理時亦稱：「（你考
    大貨車時，是否有在S型後退時壓線？）有的，壓一次線。
    」、「（扣幾分？）我記得是16分。」、「（你那次考照是
    否有通過？）有的，但是考幾分，我忘記了。」等語。可知
    ，馬志良係憑實力通過路考，而馬志良既係憑實力通過路考
    ，衡情乙○○沒有必要而且也不可能分給被告丙○○2,500
    元賄賂。何況乙○○92年8月28日於第一審院證稱「（陳月
    珠在3月1日當天有無交付你5,000元？）沒有，我跟她沒有
    金錢的往來。」、「（有無自掏腰包2,500元給丙○○？）
    沒有。」核與被告丙○○所辯情節相符，是以，馬志良之1
    萬5,000元，是否被該不詳女子所騙，應與丙○○無涉。
  (三)又以高雄市監理處92年8月7日以高市監一字第0920012574號
    函附馬志良汽車駕駛人術科考驗評分表馬志良僅壓線1次扣1
    6 分，總分74分而通過考試，雖馬志良稱曲線進退項目在後
    退時有壓到一次線，而依前揭評分表所示不論倒車入庫或曲
    線進退倒車壓管線均一樣如16分，且馬志良於調查處之調查
    筆錄內陳述，係自己實力通過考試，監考員並無特別協助，
    衡情沒有必要而且也不可能交給被告2,500元止。又，馬志
    良既係憑實力通過路考，則被告登記馬志良路考成績74分，
    即無何登載不實，自無何偽造文書犯行，亦甚顯然。
  (四)公訴人引為證據之電監紀錄，其內容與被告無涉，無足以證
    明被告有自乙○○處取得2,500元。公訴人引為證據黃春綿
    筆錄，由其內容觀之，黃春綿之陳述僅能引為乙○○是否收
    取5,000元之證據，並無足認被告是否收取2,500元之證明，
    黃春綿之筆錄內容並未親自目睹乙○○交付2,500元予被告
    ，依刑事訴訟法160條規定無證據能力。末者，本件公訴人
    於附表一編號八之「犯罪事實欄」載「馬志良為使大貨車
    考照能順利通過，透過監理黃牛陳月珠（另案偵辦）向監理
    人員行賄，馬男於上揭時、地，將1萬5,000元賄款交付與陳
    月珠有犯意聯絡不詳女子，陳女再將其中5,000元轉交監理
    人員乙○○（另案偵辦），再由乙○○分一半給丙○○，馬
    男於路考S型後退壓線仍通過考試」等情。惟，陳月珠涉嫌
    上開犯罪事實部分，業經本院認為陳月珠並無違背職務行賄
    ，而判決陳月珠無罪確定，有本院94年度上訴字第1587號判
    決影本在卷可稽（參96年1月10日呈第一審之刑事聲請陳報
    證據狀證一）；而且乙○○部分之起訴書，其犯罪事實欄記
    載：「乙○○於91年3 月1 日，擔任駕照考試路考監考員，
    經由高雄市監理處福利社負責人黃春綿（另案起訴）及高雄
    市監理處第一科助理工務員曾家然（另案起訴）之仲介，於
    該福利社內，收受考生馬志良先交予不詳姓名監理黃牛，再
    輾轉交予監理黃牛陳月珠（另案起訴）所交付之5,000元賄
    款，以便於馬志良順利考取駕照。」；「證據及所犯法條」
    欄則記載：『另被告乙○○右揭於91年3 月1 日，擔任考生
    馬志良駕照考試路考監考官，收受考生馬志良先交予不詳姓
    名之監理黃牛，再輾轉交予監理黃牛陳月珠，再透過高雄市
    監理處福利社負責人黃春綿及高雄市監理處第一科助理工務
    員曾家然之仲介，由陳月珠在監理處福利社內親自將5,000
    元交予被告乙○○之犯行，分據另案被告黃春綿（91年4 月
    9 日調查筆錄、同年5 月16日訊問筆錄）、曾家然（91年3
    月29日調查筆錄、同年5 月16日訊問筆錄）及考生馬志良（
    91年3 月27日調查筆錄）等人供述明確，並有另案被告黃春
    綿監理黃牛陳月珠、被告乙○○與另案被告黃春綿、被告乙
    ○○與另案被告曾家然等人於91年3 月1 日上午11時許以電
    話談論交付賄款（以牛奶代表）、確認考生姓名（明白表示
    係馬志良）、通知放水（以「馬仔」、「發落」表示）之通
    訊監察譯文一份在卷可憑（譯文附於黃春綿91年4 月9 日調
    查筆錄後，通訊監察錄音帶由市調處保管中）。此外，復考
    生馬志良之『普通汽車駕駛執照登記書』影本一份附卷可稽
    。事證明確，被告乙○○此部分犯行亦堪以認定。』」有91
    年度偵字第6066號起訴書節本可證，上開馬志良部分之判決
    ，及乙○○之起訴書，並無一語及乙○○有轉交2,500 元
    賄款給被告丙○○。足見公訴人所指被告丙○○此部分犯罪
    ，尚屬無據。此外，復查無其他確切之證據足證被告丙○○
    此部分犯罪，應認不能證明被告丙○○此部分犯罪。惟公訴
    人認被告丙○○此部分與其前開論罪科刑部分；具有連續犯
    之裁判上一罪關係，故不另為此部分無罪之諭知。
丙、被告戊○○違背職務收受黃玉琴、呂慧青、王秀吋賄賂部分
    、及被告甲○○違背職務收受陳文進賄賂部分，業經本院判
    刑確定在案，本院不予論列，併此明。
據上論結，應依刑事訴訟法第369 條第1 項前段、第364 條、第
299 條第1 項前段、81年7 月17日修正公布之貪污治罪條例第5
條第1 項第3 款、95年5 月30日修正公布之貪污治罪條例第2 條
、第4 條第1 項第5 款、第5 條第1 項第3 款、第10條第1 項、
第2 項、第12條第1 項、第17條、刑法第2 條第1 項、第11條、
第216 條、第213 條、第214 條，修正前刑法第28條、第56條、
第55條、第51條第5 、8 款，修正前罰金罰鍰提高標準條例第1
條前段，中華民國96年罪犯減刑條例第2 條第1 項第3 款、第3
條第1 項第1 款、第7 條、第10條第1 項、第14條，判決如主文
。
本案經檢察官蔡國禎到庭執行職務。
中    華    民    國    99    年    7     月    22    日
                  刑事第七庭    審判長法  官  莊飛宗
                                      法  官  蔡廣昇
                                      法  官  謝宏宗
以上正本證明與原本無異。
如不服本判決應於收受本判決後10日內向本院提出上訴書狀，其
未敘述上訴理由者，並得於提起上訴後10日內向本院補提理由書
狀（均須按他造當事人之人數附繕本）「切勿逕送上級法院」。
中    華    民    國    99    年    7     月    26    日
                                      書記官  蘇恒仁
附錄本判決論罪科刑法條：
81年7 月17日修正公布之貪污治罪條例第5 條第1 項第3 款：
有左列行為之一者，處7 年以上有期徒刑，得併科新台幣2 百萬
元以下罰金：
三  對於職務上之行為，要求期約或收受賄賂或其他不正利益者
    。
95年5 月30日修正公布之貪污治罪條例第4 條第1 項第5 款：
有下列行為之一者，處無期徒刑或十年以上有期徒刑，得併科新
台幣一億元以下罰金：
五、對於違背職務之行為，要求、期約或收受賄賂或其他不正利益者。
95年5 月30日修正公布之貪污治罪條例第5 條第1 項第3 款：
有下列行為之一者，處七年以上有期徒刑，得併科新台幣六千萬
元以下罰金：
三、對於職務上之行為，要求、期約或收受賄賂或其他不正利益者。
刑法第216條
行使第 210 條至第 215 條之文書者，依偽造、變造文書或登載
不實事項或使登載不實事項之規定處斷。
刑法第213條
公務員明知為不實之事項，而登載於職務上所掌之公文書，足以
生損害於公眾或他人者，處 1 年以上 7 年以下有期徒刑。
刑法第214條
明知為不實之事項，而使公務員登載於職務上所掌之公文書，足
以生損害於公眾或他人者，處 3 年以下有期徒刑、拘役或 5 百
元以下罰金。

司法院資訊處製作；財團法人民間司法改革基金會備份。
